【裁判字號】    98,重訴,14
【裁判日期】    990624
【裁判案由】    返還不當得利等
【裁判全文】
臺灣臺南地方法院民事判決              98年度重訴字第14號
原      告  陽信商業銀行股份有限公司
法定代理人  乙○○
訴訟代理人  郭寶蓮律師
被      告  丙○○
訴訟代理人  陳琪苗律師
被      告  甲○○
被      告  丁○○
訴訟代理人  楊丕銘律師
上列當事人間返還不當得利事件，本院本院於民國九十九年六月
三日言詞辯論終結，判決如下：
    主      文
被告甲○○、丁○○應給付原告新台幣柒佰萬元，及自民國八十
八年六月十八日起至清償日止，按週年利率百分之五計算之利息
；被告丙○○則應給付原告前開新台幣柒佰萬元中之新台幣壹佰
參拾貳萬伍仟柒佰元，及自民國八十八年六月十八日起至清償日
止，按週年利率百分之五計算之利息；如任一被告為給付，他被
告於清償範圍內免為給付之義務。
被告丁○○應給付原告新台幣佰玖拾捌萬元。
原告其餘之訴駁回。
訴訟費用新台幣壹拾萬玖仟肆佰壹拾陸元由被告甲○○、丁○○
負擔新台幣柒萬元，丙○○負擔玖仟肆佰壹拾陸元，餘由丁○○
負擔。
本判決第一項原告以新台幣貳佰拾肆萬元供擔保後，得對被告
甲○○、丁○○假執行。但被告甲○○、丁○○如以新台幣柒佰
萬元為原告預供擔保者，得免為假執行；原告以新台幣肆拾肆萬
貳仟元供擔保後，得對被告丙○○假執行。但被告丙○○如以新
台幣壹佰參拾貳萬伍仟柒佰元預供擔保者，得免為假執行。
本判決第二項原告以新台幣壹佰拾萬元供擔保後，得假執行
。但被告丁○○如以新台幣佰玖拾捌萬元為原告預供擔保者，
得免為假執行。
原告其餘假執行之聲請駁回。
    事實及理由
甲、程序方面：
一、按因合併而消滅之公司，其權利義務，應由合併後存續或另
    立之公司承受。公司法第 319條準用同法第75條規定，定有
    明文。查原債權人保證責任台南市第五信用合作社，於民國
    （下同）91年 8月24日起已由陽信商業銀行股份有限公司概
    括承受，則原債權人保證責任台南市第五信用合作社之權利
    義務關係，由陽信商業銀行股份有限公司概括承受。
二、復按法定代理人之代理權消滅者，訴訟程序在有法定代理人
    ，承受其訴訟以前當然停止，承受訴訟人，於得為承受時，
    應即為承受之聲明，民事訴訟法第170條、第175條分別定有
    明文。本件原告公司之法定代理人原為陳勝宏，於本件訴訟
    中變更為乙○○，業據被告提出經濟部經授商字第09801218
    760號股份有限公司變更登記表節本影本1件為證，堪認屬實
    ，被告依法聲明由法定代理人乙○○承受訴訟，揆諸前開規
    定，應予准許，合先敘明。
三、再按訴狀送達後，原告不得將原訴變更或追加他訴，但擴張
    或減縮應受判決事項之聲明者，不在此限；原告於判決確定
    前，得撤回訴之全部或一部，民事訴訟法第255條第 1項第3
    款、第262條第1項前段分別定有明文。本件原告原起訴請求
    ：(1)被告丙○○、甲○○、丁○○應給付原告新台幣（下同
    ）7,000,000元，及自85年8月20日起至清償日止，按週年利
    率百分之5計算之利息。(2)除第一項聲明外，被告丁○○應
    再給付原告新台幣4,063,000元，及自88年6月18日起至清償
    日止，按週年利率百分之5計算之利息；嗣於99年5月26日具
    狀變更聲明為：(1)被告丙○○、甲○○、丁○○應給付原告
    7,000,000元，及自88年6月18日起至清償日止，按週年利率
    百分之 5計算之利息。如任一被告為給付，他被告於清償範
    圍內免為給付之義務。(2)被告丁○○應給付原告 3,980,000
    元，及自88年6月18日起至清償日止，按週年利率百分之5計
    算之利息。原告另於98年 4月16日言詞辯論期日撤回被告丁○○部分依侵權行為損害賠償之請求；核與上開規定相符，
    應予准許。
乙、實體方面：
一、本件原告起訴主張：
壹、被告丙○○、甲○○部分：
    經查被告丙○○、甲○○二人為同居關係，83年 6月間為經
    營渠等合夥之釣蝦場，被告丙○○於保證責任台南市第五信
    用合作社（於91年 8月24日由原告概括承受，下稱第五信用
    合作社）開立帳戶，作為釣蝦場生意往來之用；被告丙○○
    於83年12月22日提供所有坐落台南市○○段第13之30號土地
    、建號第1200號即門牌號碼台南市○○○街 9巷10之17號之
    房屋一棟（下稱系爭房地），向第五信用合作社設定最高限
    額抵押六百萬元、存續期間83年12月22日至113年12月22 日
    ，期間陸續有借款紀錄。
  (一)85年7月間，被告丙○○向第五信用合作社申請借款700萬，
    第五信用合作社審核通過後，85年8月6日抵押變更登記為最
    高限額 840萬元（原證一：抵押變更登記資料），第五信用
    合作社於85年8月20日放款700萬元入被告丙○○帳戶，有85
    年8月20日放款支出傳票、丙○○帳戶85月8月20日活存收入
    傳票（原證二）可證。
  (二)本案嗣後經前案台南高分院91年重上更一字第21號、最高法
    院97年度台上字第1196號民事確認抵押權不存在判決認定：
    本件 700萬元貸款之申請，為同居人被告甲○○所為，未經
    被告丙○○授權，系爭 700萬元之消費借貸契約對被告丙○○不生效力。故被告二人既無法律上原因、而受有 700萬元
    之利益，致原告受有損害，爰依民法第 179條不當得利法律
    關係，請求如起訴聲明第一項所示。
  (三)另被告甲○○部分，經刑事判決認定：冒用被告丙○○名義
    向第五信用合作社申辦本件借款，構成偽造文書、詐欺等犯
    行，經判處有期徒刑在案（原證四：台南分院96年度重上更
    三字第47號）。從而原告另得依民法第184條第1項「因故意
    或過失，不法侵害他人之權利者，負損害賠償責任。故意以
    背於善良風俗之方法，加損害於他人者亦同。」、第 197條
    第 2項「損害賠償之義務人，因侵權行為受利益，致被害人
    受損害者，於前項時效完成後，仍應依關於不當得利之規定
    ，返還其所受之利益於被害人。」等規定，請求被告甲○○
    賠償原告所受損害。
貳、被告甲○○部分：
  (一)系爭 700萬元貸款，業經前案民事確認抵押債權不存在判決
    認定：本件 700萬元貸款之申請，為同居人被告甲○○所為
    ，未經被告丙○○授權，系爭 700萬元之消費借貸契約對被
    告丙○○不生效力。然台南五信確實於85年8月20日放款700
    萬元入被告丙○○帳戶（隔日85年 8月21日，應被告要求換
    成300萬、400萬二張借據，重新於85年 8月21日放款，實則
    同一筆借貸。）故被告甲○○無法律上原因，而受有 700萬
    元之利益，致原告受有損害，被告甲○○應依民法第 179條
    不當得利法律關係，返還所受利益，合先敘明。
  (二)依民法 681條「合夥財產不足清償合夥之積務時，各合夥人
    對於不足之額，連帶負其責任。」，故被告丙○○與甲○○
    就其合夥經營的債務，對外負起連帶清償責任。
  (三)83年 6月間被告丙○○、甲○○為經營渠等合夥之釣蝦場，
    由被告丙○○於台南第五信用合作社開立活儲、支票二帳戶
    ，帳號分別為「10871-5」、「10871-1」，作為釣蝦場生意
    往來之用。而本案 700萬元放款之核撥，均用以清償被告丙○○票款，周轉被告丙○○與甲○○合夥釣蝦場資金之用，
    顯然甲○○亦應本案 700萬元核撥，同受有合夥債務消滅之
    利益，自應依民法第179條負起不當得利返還責任。
、被告丙○○部分：
    「民法第 179條規定之不當得利，凡無法律上原因而一方受
    利益，致他方受損害，即可成立，至損益之內容是否相同，
    及受益人對於受損人有無侵權行為可以不問。」最高法院68
    年度台再字第138號判例意旨參照。縱使前案認定本件700萬
    元貸款之申請乃被告甲○○未經被告丙○○授權所為，本件
    借款關係不生效力云云。然本件 700萬元核貸既無法律上原
    因，凡被告丙○○就系爭 700萬元資金核撥受有利益，致原
    告受有損害，被告丙○○即應依不當得利規定負返還之責，
    先予敘明。
  (一)茲整理系爭 700萬元之資金流向如下（詳原告98年4月8日陳
    報狀附件：被告丙○○之活期存款對帳單），足證被告丙○○就系爭700萬元核撥確實受有利益：
  (1)85年8月20日以借新還舊方式，清償被告丙○○舊債「85年6
    月5日借款300萬元」、「85年6月24日借款200萬元」，加計
    利息後，共504萬1,918元（原證六：舊債清償傳票）。而該
    二筆舊有債務，乃被告後續以借新還舊方式，清償被告丙○○84年間之500萬元抵押借款而來（詳原告98年 4月8日陳報
    狀附件三之證物：被告丙○○歷次借款明細表）。
  (2)85年 8月20日現金50萬元轉入被告甲○○五信活存帳戶（原
    證八：50萬元取款、存款傳票)：
    嗣後再自被告甲○○五信帳戶，有六次轉帳，金額共26萬2,
    800元入被告丙○○票據帳戶，清償被告丙○○之票據債務
    （原證九：票據債務清償明細附表二）
  (3)85年8月20日遭甲○○現金提領現金40萬元。
  (4)其餘金額135萬8,100元，直接轉入被告丙○○甲存帳戶，清
    被告丙○○之票據債務（詳原證九附表一）。
  (5)基上，自上開 700萬元之資金流向，504萬1,918元係清償被
    告丙○○對五信的舊有債務、162萬900元用以清償被告丙○○之票據債務，合計高達 666萬2818元用以清償被告丙○○
    之債務。故被告丙○○對系爭 700萬元借款顯然受有利益，
    應屬灼然。
  (二)被告丙○○顯有概括同意被告甲○○任意使用其帳戶、借貸
    周轉以清償票據債務之意；被告陳、何二人自應就系爭七百
    萬元貸款核撥之不當得利，負返還之責。
  1.被告丙○○於自始均承認，確實應甲○○要求，同意將上開
    存摺、支票簿、圓形印鑑章交付甲○○使用以經營釣蝦場（
    原證十：前案被告丙○○91年10月 2日上訴理由狀，另詳：
    鈞院被告丙○○98年 3月19日答辯二狀不爭執事項二），且
    「因信任甲○○，所以未曾查核上開帳戶之往來記錄」（詳
    前案民事更一審：被告丙○○92年1月 8日民事準備狀第3頁
    ）。
  2.根據被告丙○○與台南五信之交易往來記錄，可證明（詳原
    告98年4月8日陳報狀附件：被告陳、何二人之帳戶對帳單）
    ：
    (1)被告丙○○自83年開戶來，多筆向台南五信之借貸金額，
      往往都在被告丙○○活存帳戶金額花用歸近短缺，無法負
      荷被告丙○○票據債務、貸款利息及釣蝦場營運時，轉向
      台南五信貸款。
    (2)台南五信核撥後，旋即以「借新還舊」、「轉入被告丙○○支票帳戶」或「先轉入甲○○帳戶再轉入被告丙○○帳
      戶」或「先轉入丙○○帳戶再轉入被告甲○○帳戶」以清
      償丙○○票據債務，否則即以「現金提領」方式，週轉其
      釣蝦場之財務營運，系爭 700萬元之貸款，方式如出一轍
      。
    (3)故無論渠等之釣蝦場是否仍有合夥關係，顯然被告丙○○
      有概括同意授權被告甲○○開立票據、使用丙○○於五信
      活存帳戶、並概括同意（至少默許）被告甲○○借貸週轉
      以清償其票據債務。否則被告甲○○何能自83年起至87年
      間，四年多來均以被告丙○○名義開立高達數百張票據、
      票面金額共達二千多萬元。按被告丙○○並非毫無法律常
      識之人，以渠等二人當時之同居關係，且被告丙○○曾參
      與釣蝦場實際經營，知悉釣蝦場的開票情形，更自承知悉
      釣蝦場營運狀況不佳（原證十：前案被告丙○○91年10月
      2 日上訴狀），故面對被告甲○○長期以其名義開立票據
      ，週轉釣蝦場營運，每月到期的票面金額從數十萬元到一
      佰多萬元不等，被告丙○○不可能毫無過問、也無要求被
      告甲○○針對系爭票據債務，須設法借貸週轉加以清償。
    (4)況系爭 700萬元的資金核撥，全數進入被告丙○○之五信
      活存帳戶，若非被告丙○○概括授權被告甲○○使用其活
      存帳戶印鑑存摺， 700萬元的資金不可能遭被告甲○○使
      用、提領；基上，本案之事實絕不單純，被告何、陳二人
      於借貸當時為同居親密關係，又合夥經營釣蝦場事業，被
      告丙○○更同意被告甲○○使用其帳戶、支票，顯與一般
      冒貸案件之情形不同（況前案民事一容、二審均認為被告
      丙○○確實有同意授權本件貸款，若非被告丙○○為求卸
      責，轉向刑事告訴，搭配同居人被告甲○○之證詞，前案
      民事更一審，不可能逆轉為有利被告之認定）。故被告丙○○針對其與台南五信之借貸交易，絕非一毫無關連、亦
      不知情之無辜受害人，被告丙○○對系爭 700萬元顯然直
      接受有利益，應屬至明。
  3.根據被告甲○○於前案台南地院87年1月5日、88年 7月27日
    證詞（原證十一）：
    (1)「與丙○○為親密朋友，事業上合夥，開釣蝦場（北城釣
      蝦場），自84年7月開始半年，但迄今尚未結算。」（詳8
      7年l月5日筆錄）
    (2)「（對丙○○在被告銀行帳戶10871-l、10871-5之支票、
      活存帳戶，是否由你使用？）是由我在使用、合夥經營出
      入帳款用」（詳87年l月5日筆錄）
    (3)（那授權約定書為何蓋丙○○之印鑑章？如何來？）那時
      帳戶均我使用，由丙○○開戶，後來給我使用，章也給我
      ，由我去簽名貸款‧‧」（詳87年l月5日筆錄）
    (4)「（丙○○為何交付借款之印鑑章？）開戶由丙○○開，
      開戶後即把帳戶包含印鑑章一起給我用，貸款之蓋印章是
      銀行叫我蓋哪，我就蓋。‧‧‧，丙○○之印鑑章我蓋，
      700 萬元之授信約定書我簽名，是銀行拿來給我簽，未找
      丙○○，未對保。」（詳87年1月5日筆錄）
    (5)「（支票印章與存摺印章不一樣？為何方形章在你哪裡？
      ）是一樣的，因最先他跟五信辦理 300萬，印章是方形的
      後來印章放我這裡，因店的關係，所以放在我這裡，是因
      為當初貸款辦理完後就擺在我這裡，也沒有收回去，直到
      去年事情發生後他才拿回去」（詳88年1月27日筆錄）
    (6)「（你與丙○○合夥經營釣蝦場期間多久？）83年4月到8
      8年9月止。」、「（他何時將存摺印章交給你運用？）他
      去銀行開戶後就交給我了。」（詳89年8月30筆錄）
    (7)綜上，從被告丙○○自始同意被告甲○○使用帳戶、開立
      票據之事證，可知85年間系爭 700萬借貸當時，渠等間之
      釣蝦場合夥關係並未結清；縱使被告甲○○嗣後不斷翻供
      ，關於被告丙○○退出合夥關係時點證詞一再變更，更不
      斷辯稱被告丙○○已退出釣蝦場合夥關係、本件貸款丙○○確實不知情、被告丁○○知悉未經丙○○授權云云，被
      告甲○○袒護同居人丙○○之心態，至為明顯，依據「案
      重初供」之常理，被告甲○○的上開初始證詞，方為真實
      。
  4.基上，本件貸款糾紛，原告方係最大受害者， 700萬元貸款
    核撥，均遭被告丙○○、甲○○提領收受，原告又須面臨前
    案之損害賠償責任。既被告丙○○確實因本件 700萬元核撥
    而受有利益，自不能免責，應與被告甲○○，共同負起 179
    條不當得利返還之責；本案誠與一般冒貸案件之情形不同（
    況前案民事一、二審均認為被告丙○○確實有同意授權本件
    貸款，若非被告丙○○為求卸責，轉向刑事告訴，搭配同居
    人被告甲○○之證詞，前案民事更一審，不可能逆轉為有利
    被告之認定）。故被告丙○○針對其與台南五信之借貸交易
    ，絕非一毫無關連、亦不知情之無辜受害人，應負起本件70
    0萬元之不當得利返還責任。
  (三)茲整理系爭700萬元資金流向如下（原證十二：被告丙○○
    的活存對帳單）：
  1.504萬1,918元以借新還舊方式，清償被告丙○○舊債。
    (1)85年8月20日系爭700萬放款當日，以借新還舊方式，清償
      下列二筆被告丙○○對台南五信的舊債，加計利息後，共
      504 萬1918元，有「取款憑條」·「放款本金利息收入傳
      票」可證；茲說明二筆舊債的流向如下（原證十八：被告
      丙○○活存帳戶對帳單節錄）：
    (一)舊債一：84年6月5日借款300萬元。
      84年6月5日尚有另筆借款150萬元（詳下述舊債二、2.
        ），當日共借款450萬元。
      84年6月5日二筆借款450萬元核撥後，同日轉帳350萬38
        36元，清償被告丙○○「84年4月 1日借款500萬」（此
        筆債務為被告丙○○前案承認之抵押借款）（原證十九
        ：舊債一放款傳票、清償傳票、放款對帳單）。
      此外，舊債一借款核撥後，其餘 100萬元轉帳入甲○○
        五信活存帳戶，再間接轉帳到被告丙○○支票存款帳戶
        ，清償被告丙○○的票據債務，共 81萬4,200元。（原
        證二十：轉帳傳票、票據債務清償明細表、甲○○活存
        帳戶、丙○○票據帳戶對帳單、支票影本30張。）
    (二)舊債二：85年6月24日借款200萬元：旋即借新還舊，清
        償被告丙○○下述借款（原證二十一：舊債二放款傳票
        、清償傳票、放款對帳單）：
      84月10月19日借款50萬：
        84年10月15日的50萬元借款，直接轉入被告甲○○活存
        帳戶，有 8次轉帳，近乎全數用以清償被告丙○○支票
        據債務（原證二十二：轉帳傳票、票據債務清償明細表
        、票據影本17張）。
      84年6月5日借款150萬：流向如「(一)舊債一、l」。
    (三)綜上，舊債一、舊債二，同為被告基於借新還舊、清償
        票款，向台南五信借貸周轉而來。有131萬4,200元用以
        清償被告丙○○的票據債務（計算式：81萬4,200元＋
        50 萬元），其餘全數用以清償被告丙○○於84年間對
        台南五信的抵押舊債500萬元。
  2.自上開舊債流向，益證二筆舊債確實存在。
    高達上百張的票據影本，與前呈的被告對帳單、傳票，相
    互核對之結果：相關轉帳、票據記錄、出入明細完全相符。
    益徵原告本案提出之「活存、支票帳戶對帳單」及相關「
    傳票」絕無造假，逐筆依當時的交易記錄做成，且所有傳票
    、支票均有原本可證，足以作為本案證據。實則原告為國內
    金融機構，不須為本案訟爭，甘冒相關的法律責任而偽造職
    務上之文件。
  3.40萬元遭甲○○現金提領。（詳原證十二丙○○活存對帳單
    ）。
  4.135萬8,100元直接由被告丙○○活存帳戶，轉入被告丙○○
    票據帳，清償被告丙○○之票據債務（詳 (詳原證十二丙○○原證十四丙○○票據帳戶對帳單，藍色螢光筆編96至編號
    122，即為轉帳清償記錄)。
  5.綜上，上開 700萬元之資金流向，504萬1,918元係清償被告
    丙○○對台南五信的舊債、另有162萬900元轉帳清償被告丙○○之票據債務（詳98年4月8日準備狀原證九），合計高達
    666萬2,818元均用以清償被告麗敏之債務，足證被告丙○○
    對系爭 700萬元借款顯然直接受有利益，應屬至明。否則被
    告丙○○之84年的 500萬元抵押舊債及票據債務131萬4,200
    元，如何清償？倘被告丙○○否認舊債存在，被告丙○○應
    證明相關的票據債務、抵押舊債 500萬元如何清償；退步言
    ，若認舊債借款關係不成立，則依借新還舊之骨牌效應，舊
    債一舊債二既然是用以清償被告丙○○的票據債務 131餘萬
    元與抵押借款，則被告丙○○仍因本件 700萬元之核撥，而
    顯然受有利益至明；被告丙○○自應負起不當得利返還責任
    ，不能僅就票據債務部分負責。
  (四)陳女一再抗辯本案 700萬放款中，504萬1,918元清償之舊債
    並不存在云云，然查：
  1.本案 700萬元當時雖由被告甲○○出面借款，但若非真有舊
    504萬1,918元存在，甲○○於 700萬元貸款核撥當時，早己
    表示異議，豈可能直到本案訟爭時才稱舊債不存在云云，顯
    然被告所言，無非臨訟卸責之詞，不足為採。
  2.且依被告甲○○於前案刑事案件91年5月5日證詞，亦當庭表
    示「（對五信丙○○10871-5活存帳戶交易明細有何意見？
    ）出入部分應該沒有錯。」（98年 5月26日原告民事準備三
    狀原證15）。衡情當時甲○○尚未面臨本案賠償訴訟，證詞
    應屬客觀可信，足證原告提出之帳戶交易明細，確實真正。
  3.又被告丙○○自始承認於83年12月22日提供系爭房地為擔保
    ，84年4月1日向台南五信抵押借款 500萬元，台南五信並核
    貸500萬元，此為被告丙○○並不否認之事實，合先敘明（
    詳鈞院98年4月16日筆錄，不爭執事項三）。
  4.陳女僅承認85年本案 700萬元借貸當時，其對於台南五信的
    抵押債款500萬，僅剩下300萬元，並非原告主張之 504萬餘
    元，自應由被告丙○○負起舉證責任提出本案 700萬元核撥
    當時，舊債500萬元已清償剩下300萬元之證據，方屬適法。
  5.細譯陳女一再辯稱舊債僅剩 300萬元且已於前案扣抵云云，
    不僅完全未加計相關借款利息及違約金，且自前案審理迄今
    ，均無法提出何時清償 200萬元的證據，足證被告丙○○一
    再辯稱抵押舊債僅剩下300萬元云云，並非真正。
  6.基上，被告丙○○迄今仍無法提出「舊債已清償剩下 300萬
    元」之證明，其對臺南五信舊債應以 500萬元計算，應屬至
    明。
  (五)原告提出的丙○○歷史舊債流向與相關證據，核與被告甲○○之證詞相符：
  1.被告丙○○於 700萬元核撥當時，對台南五信有504萬1,618
    元舊債存在：
  (1)高達131萬4,200元台南五信款項核撥，均用以清償84年6月2
    6 日至84年底丙○○的票款債務，有清償的被告丙○○47張
    票據影本、票據帳戶對帳單、活存帳戶對帳單、傳票可證。
    如被告丙○○否認此部分借新還舊之舊債存在，則被告丙○○仍因「84年6月5日借款300萬元，其中81萬4,200元轉入丙○○五信票據帳戶清償票據債務」、「84年10月19日借款50
    萬元，轉入丙○○票據帳戶清償票據債務」，合計131萬4,2
    00元，原告針對該次二筆借款款項（84.6.5、84.10.19）核
    撥，主張被告丙○○仍須負起民法第 179條不當得利返還責
    任。
  (2)350萬3,836元用以清償被告丙○○對台南五信84年抵押舊債
    。
  2.本案 700萬元直接轉入丙○○票據帳戶，清償被告丙○○票
    據債務者，有162萬900元。
  3.顯然本件 700萬元之核撥，確實有350萬3,836元用以清償被
    告丙○○84年底抵押舊債，其他全數均用以清償被告丙○○
    之票據債務、與渠等合夥釣蝦場之資金週轉，若非被告真有
    申辦借貸，原告身為金融機構，焉可能主動匯款到被告丙○○帳戶？為被告丙○○清償債務？
  4.且核與被告甲○○於均院98年4月16日證詞「700萬元貸款中
    ，其中300萬是清償被告丙○○抵押借款舊債，另外400萬撥
    到帳戶作為支付釣蝦場所支付票款使用」說辭相符。
  5.退萬步言，縱認原告因無法提出期間歷次短期擔保借款關係
    借據，致無法認定數次短期擔保借款關係成立，歷次放款充
    其量屬原告內部沖帳作業。則被告丙○○因本件 700萬元放
    款核撥，仍直接受有84年抵押舊債、數百萬元票據債務與合
    夥債務消滅之利益，被告丙○○豈能免責？本案卷附之數百
    張丙○○票據影本（此已非原告單方面製作之職務文書，被
    告丙○○一再空言抗辯，誠不足取），均與對帳單金額、票
    據號碼、票面金額、時間，一一核對下均相吻合，足證原告
    提出相關證據，已足證明本案700萬元資金流向之真正。
肆、被告丁○○債務不履行責任部分：
  (一)經查被告丁○○當時任職於第五信用合作社，從事對保及放
    款相關業務，明知對保程序應由借款人丙○○、連帶保證人
    甲○○親自在場對保，借據亦應由本人書立。卻未詳實對保
    ，嚴重失職，於借款人丙○○未親自到場之情形下，任由被
    告甲○○獨自完成本件 700萬元對保程序，致第五信用合作
    社85年8月20日放款700萬元入被告丙○○帳戶。故被告丁○○經辦本件貸款有嚴重失職，顯可歸責於被告丁○○，才使
    甲○○得以丙○○名義申請借款，取得 700萬元款項，致原
    告受有損害。被告丁○○並經刑事程序認定，與甲○○有共
    同偽造本件借款之授信約定書、借據等偽造文書、詐欺取財
    犯行，判處有期徒刑在案。爰依僱傭契約、民法第 227條不
    完全給付之債務不履行規定，請求如起訴聲明第一項所示。
  (二)對保程序本屬被告丁○○之職務範圍。
    按對保程序本即為授信部門之職責，此乃一般銀行作業的常
    態。當時被告任職的台南五信營業部門，屬於小單位，人力
    有限，對保工作往往由徵信、放款人員輪辦。在徵信人員外
    出查估擔保品、請假、或業務繁忙時，即由放款人員進行對
    保。否則諸多臨櫃辦理借款、對保手續之民眾，將如何臨櫃
    借款？且被告丁○○前案證詞「這個案件是因為施智明，站
    在同事立場我有義務跟施智明配合，這也是為公司有好處，
    不是我主動，我根本不曉得有這案件。」可佐 (原證二十三
    ：被告丁○○95年9月13日刑事筆錄)。足證被告丁○○諉稱
    對保非其職務範圍，並非事實。
  (三)退步言，遑論對保程序是否為被告職務範圍，被告丁○○就
    自身放款職務的履行上，也有嚴重疏失。
  1.經查被告丁○○身為本件 700萬元貸款之放款主辦，於放款
    職務的履行上，負有忠誠義務及善良管理人之注意義務。（
    按受僱人的注意義務，民法雖未設明文，惟因受僱人受有報
    酬，其責任自應從重之，應適用民法第220條第2項規定，負
    抽象輕過失責任，而盡善良管理人義務）。
  2.況「台南市第五信用合作社人事管理規則」第45條「員工應
    恪遵本社一切章則，基於合作精神忠誠服務，負責盡職」、
    第48條「對足以影響社譽之任何事實，並應隨必時報告主管
    ，不得有任何隱瞞」、第50條「如遇其他部門工作繁忙時，
    應遵從上級人員指揮調派予以協助」、第62條「對客戶申請
    授信案件…判斷應力求公正客觀，並秉顧本社利益與社會公
    益」、第89條「員工因侵占、舞弊或違法情事以致損害本社
    利益者，除依法追繳、追訴外，應視其情節予以停職或免職
    」、第33條「被保人如有不法行為重大過失‧‧，包括虧短
    公款及便利本人或他人套借款項而不能清償情事，致合作社
    蒙受損失時，應負連帶責任，並拋棄先訴抗辯權」等規定（
    原證二十四），被告丁○○身為員工，自應遵守之。
  3.從而被告丁○○擔任為本件放款主辦，明知自身經辦的對保
    程序有瑕疵（未經借款人丙○○對保、借據未經本人簽名）
    ，卻繼續隱瞞事實，進行後續放款職務，致台南五信陷於錯
    誤、如數放款 700萬元。有被告丁○○前案證詞「（對保的
    用義就是要本人簽名，你為什麼沒有等本人簽名，就通過這
    個對保，為什麼？）我完全失去理智，因為何某說明天有支
    票要軋進來，如果不方便的時侯，會製造退票，那時侯我也
    不曉得，因為這絕對不合法，我知道我違背對保的程序，因
    為我沒有看到陳女本人就通過對保。」（詳原證二十三：被
    告丁○○95年 9月13日刑事筆錄）。被告丁○○並經前案刑
    事判決認定，與被告甲○○二人，共同偽造本件借款之授信
    約定書、借據等偽造文書、詐欺取財犯行。
  4.被告丁○○應就自身失職行為，負起不完全給付之債務不履
    行責任：
    被告丁○○不僅違背對保程序，就自身放款主辦職務的履行
    上，也未忠誠履行義務及善良管理人之注意義務，有可歸責
    於被告丁○○的嚴重失職，方致本件損害發生，應屬灼然。
    自屬僱傭契約不完全給付之債務不履行，且屬不能補正之情
    形。從而，原告就本件放款 700萬所生之損害，自得依民法
    第227條第1項不完全給付依給付不能之規定、及同條第 2項
    「因不完全給付而生前項以外之損害者，債權人並得請求賠
    償」，請求被告丁○○賠償。
  (四)原告確實因本件700萬元放款受有損害。
  1.被告丁○○另辯稱：依原告本案主張，原告對被告丙○○之
    抵押權至少在666萬2,818元之金額範圍內其債權確屬存在，
    且原告已拍定取得系爭不動產之實際價值，原告並無損害可
    言云云。
  2.系爭 700萬元借款未獲清償，本可因拍定系爭房地（拍定價
    格708萬3仟元）而受填補。如今卻因前案認定借貸關係不存
    在，原告不僅受有700萬元放款之損害，又需面臨前案之賠
    償責任1,106萬3仟元（系爭房地回復原狀之費用），故原告
    因本件冒貸案件實際所受之損失為1,106萬3仟元，應屬至明
    。而被告三人之請求權基礎各有所據，本案起訴聲明第一項
    ，就系爭 700萬元，被告間應為不真正連帶債務關係；而原
    告能否依據不當得利法律關係，對被告丙○○求償，仍須經
    本案確定判決後，方能求償執行。故被告丁○○辯稱原告之
    損害，已於本案至少666萬2,818元金額範圍債權確屬存在，
    且原告已拍定取得系爭不動產之實際價值，已無損害云云，
    均與事實不符。
  3.另本案與前案訴訟標的不同，前案僅在確認七百萬元借款關
    係是否成立; 而本案主張 700萬元流向的不當得利與債務不
    履行責任，均為原告正當法律權利之行使。原告於前案敗訴
    確定後，旋即提出本案，以保債權，原告已盡全減少損害，
    並無坐視損害擴大之情事。
  (五)原告得對被告丁○○請求之損害賠償範圍究竟若干：
  1.「損害賠償，除法律另有規定或契約另有訂定外，應以填補
    債權人所受損害及所失利益為限。依通常情形，或依已定之
    計劃、設備或其他特別情事，可得預期之利益，視為所失利
    益。」，民法第 216條定有明文。原告為金融機構，從事放
    款業務，本可獲取相關放款利息利潤，核先敘明。
  2.原告因丁○○之職務疏失，導致所受損害、所失利益如下：
  (1)本案700萬元放款之損害：
    被告丁○○擔任為本件放款主辦，明知經辦的對保程序，未
    經借款人丙○○對保、借據未經陳女簽名，卻繼續隱瞞事實
    ，進行後續放款業務，致台南市第五信用合作社陷於錯誤、
    如數放款本案 700萬元款項，故被告丁○○自應就起訴聲明
    第一項700萬元放款負損害賠償責任。
  (2)因本案 700萬元借款關係無效，致原告需賠償系爭房屋之差
    額損失398萬元：
  A.於借款關係有效下，原告已依拍定價額708萬3仟元取得系爭
    房屋；卻因被告丁○○職務疏失，與甲○○共同偽造借據、
    授信約定書，致本案 700萬元借款關係無效，前案判決原告
    需以系爭房屋市價1,106萬3仟元賠償被告丙○○，並自88年
    6月18日起算至清償日止之法定利息，故其間的差額損失398
    萬元（包含法定利息），均為被告丁○○、甲○○二人造成
    之損害，依民法184條、185條侵權行為規定，被告丁○○、
    甲○○需負起連帶賠償責任（原告可對甲○○或丁○○同時
    為連帶給付或擇一為全部求償），今因渠等為時效抗辯，原
    告對二人撤回侵權行為之主張，惟被告丁○○仍須依據債務
    不履行相關規定負起損害賠償責任。
  B.至於拍定後之系爭不動產，原告本可基於所有權加以收益處
    分，自無扣除之問題。至於使用收益轉賣受有虧損或利益若
    干，為原告自法院拍定後，即可享有之利益，且為原告與第
    三人之其他法律關係，與本案無涉。
  C.又原起訴聲明第二項406萬元之請求，減縮為398萬元，爰依
    法減縮第二項聲明金額。
伍、被告丙○○略以：1.關於被告自83年起的歷史借款明細，原
    告提出之對帳單、收入支出傳票、取款憑條，均為台南五信
    人員自行製作，有諸多疑點，不足證明本件 700萬貸款中有
    666萬2,818元用以清償被告丙○○之債務；2.原告應提出清
    償丙○○票據債務之影本云云。
  (一)本案不當得利的重點在於系爭 700萬元的流向為何？被告有
    是否真受有利益；被告丙○○一再爭執對帳單顯示83年以來
    的歷史借款流向不合理云云，並非本案審理範圍，被告企圖
    模糊本案焦點，已不可採。
  (二)又被告丙○○一再辯稱 700萬取款傳票有瑕疵、部分是行員
    丁○○簽名、部分是蓋用印鑑，取款傳票並非真實云云；縱
    使當時行員丁○○，基於被告甲○○、丙○○為台南五信經
    理劉金德介紹之熟客，而給予被告二人的程序上通融方便，
    充其量僅攸關被告丁○○於業務執行上有無作業疏失，皆不
    影響本件 700萬元如數核撥被告丙○○帳戶、經被告丙○○
    、甲○○收受使用的事實，此部分業經甲○○於前案與鈞院
    開庭時坦承不諱。有甲○○證詞「700萬元貸款中，其中300
    萬是清償被告丙○○抵押借款舊債，另外 400萬撥到帳戶做
    為支付釣蝦場所支付票款使用‧‧」（詳鈞院98年 4月16日
    筆錄）、「（對五信丙○○10871 -5活存帳戶交易明細有何
    意見？）出入部分應該沒有錯。」（原證15：甲○○前案刑
    事92年5月5日筆錄）可證。故被告丙○○的上開辯詞，與被
    告丙○○是否就本件700萬元受有利益無涉。
  (三)原告提出之資金流向，均有傳票、支票原本可證：
  1.衡情銀行作業程序有固定流程，不會預料與客戶有後續訴訟
    發生，而將客戶歷史交易的所有文件全面保存，此為常理。
    故被告丙○○僅以原告無法提出被告在台南五信的歷次借據
    為由，稱舊債504萬1,918元、票據債務不存在云云，企圖規
    避責任，不可遽信。
  2.依當時台南五信的作業方式，借據往往在客戶清償（或借新
    還舊）時返還客戶，不會留存原本或影本，但保存每日交易
    的傳票、對帳單紀錄、支票，供日後核對（蓋舊債已清償，
    不需催收追償，故保留舊債借據並無實益，通常僅保留最終
    未清償的借據）。
  3.實則被告丙○○在台南五信的歷史交易明細，包含本件 700
    萬元的資金流向，均有傳票、支票正本（其上留有被告丙○○印鑑章）可證，且與原告提出之「活存、票據、放款等三
    種對帳單」顯示的「日期、金額、票面金額、票據號碼」等
    資料相符。佐以 700萬元如數核撥之事實，亦徵原告提出的
    資金流向，絕無造假之虞。
陸、起訴聲明第一項之關係：
  (一)「不真正連帶債務之數債務人雖具同一目的，對債權人各負
    全部給付之義務，然各債務人所負債務各有不同發生之原因
    ，僅因相關之法律關係發生法律競合所致，債務人相互間，
    並無所謂應分擔部分，故在法律上並無必須合一確定之情形
    。」、「不真正連帶債務之發生，係因相關之法律關係偶然
    競合所致，多數債務人之各債務具有客觀之同一目的，而債
    務人各負有全部之責任，債務人中之一人或數人向債權人為
    給付者，他債務人亦同免責任。」，最高法院90年度台抗字
    第246號、92年台上字第1540號、97年台上字第453號判決意
    旨參照。
  (二)原告所受700萬元放款之損害，被告3人依不同法律原因關係
    ，對原告須各自負起全部責任，已分別敘述如上，故被告 3
    人之請求權基礎各有所據，本案起訴聲明第一項，就系爭70
    0萬元，被告3人間應為不真正連帶債務關係等語。
柒、並聲明：
    1.被告丙○○、甲○○、丁○○應給付原告 7,000,000元，
      及自民國88年6月18日起至清償日止，按週年利率百分之5
      計算之利息。如任一被告為給付，他被告於清償範圍內免
      為給付之義務。
    2.被告丁○○應給付原告新台幣 3,980,000元，及自民國88
      年6月18日起至清償日止，按週年利率百分之5計算之利息
      。
    3.訴訟費用由被告負擔。
    4.准供擔保宣告假執行。
二、被告丙○○抗辯則以：
壹、不爭執事項：
  (一)被告丙○○於83年6月間在台南市第五信用合作社（原告於9
    1年8月24日概括承受，以下簡稱台南五信）開設甲存及活儲
    二個帳戶，帳號分別為「00000-0-0」、「00000-0-0」，作
    為與被告甲○○合夥經營釣蝦場之用。
  (二)嗣後，被告甲○○獨自經營釣蝦場，因釣蝦場生意往來係使
    用上開帳戶，要求繼續使用上開帳戶，被告丙○○同意將上
    開帳戶之存摺、支票簿及圓形印鑑章交予被告甲○○使用。
  (三)被告丙○○以其所有坐落台南市○○段第13之3C地號土地，
    及地上建號第1200號建物及門牌號碼為台南市○○○街 9巷
    10之17號（簡稱系爭房地），於83年12月28日設定本金最高
    限額600萬元抵押權登記予台南五信，存續期間自83年12月2
    2日起至113年12月22日止。
  (四)台南五信嗣後以被告丙○○於85年間以系爭房地借貸之 700
    萬元借款未依約清償為由，聲請拍賣系爭房地，經鈞院以87
    年度執字第3784號受理，而後由台南五信以708萬3仟元拍定
    而終結在案。
  (五)被告丙○○嗣就系爭 700萬元借款部分，提起確認抵押債權
    不存在事件，經臺灣高等法院臺南分院民事庭以91年度重上
    更一字第21號民事判決，認定原告明知被告甲○○未經被告
    丙○○授權，該 700萬元之消費借貸契約對被告丙○○不生
    效力，原告應賠償系爭房地回復原狀之必要費用，扣除被告
    丙○○之前抵押借款300萬元，判命原告應給付被告丙○○8
    06萬3仟元及自88年6月18日起至清償日止，按年息百分之五
    計算之利息。
  (六)被告甲○○及被告丁○○就系爭 700萬元之借款，經台灣高
    等法院台南分院刑事庭以96年度重上更(三)字第47號刑事判
    決，認定二人有共同偽造上開借款之土地建築改良物他項權
    利移轉變更契約書、授信約定書、借據等偽造文書、詐欺取
    財之犯行，判處被告甲○○有期徒刑一年二月、減為有期徒
    刑七月，被告丁○○有期徒刑六月、減為有期徒刑三月、如
    易科罰金、以三百元折算一日，被告甲○○不服聲明上訴，
    遭最高法院以97年度台上字第1691號刑事判決駁回上訴，被
    告丁○○未上訴，全案業已確定在案。
貳、爭執事項：
  (一)被告丙○○就系爭 700萬元之借款，有否不當得利之情事？
  (二)被告丙○○於台灣高等法院台南分院民事庭以91年度重上更
    一字第21號確認抵押債權不存在事件中，已扣除之抵押借款
    300萬元，原告得否再對被告丙○○請求？
  (三)原告主張系爭 700萬元用以清償被告丙○○名義之票款，其
    金額為何？
參、答辯理由：
  (一)查，被告丙○○與被告甲○○本為男女朋友關係，在甲○○
    介紹下，被告丙○○乃於83年 6月間在台南五信開立甲存與
    活儲二個帳戶，作為二人合夥經營之釣蝦場生意往來之用，
    因該釣蝦場業務係由甲○○負責，被告丙○○乃將存摺及印
    鑑章（圓形章）交予甲○○使用。嗣後，在甲○○游說下，
    被告丙○○將原來以系爭房地於國泰人壽設定抵押之房屋貸
    款（約 300萬元）轉貸於台南五信，是以被告丙○○乃於83
    年12月22日提供系爭房地向台南五信申請貸款，而於同年月
    28日設定最高限額 600萬元抵押權登記予台南五信，之後被
    告丙○○僅向台南五信借款 300萬元用以償還國泰人壽之貸
    款，且僅親自簽署一份貸款申請書，是以原告主張被告丙○○於設定上開最高限額抵押後，陸續有借款一事並非實在。
  (二)次查，因釣蝦場之營業狀況一直不理想，經營近一年後，被
    告丙○○表示無意再做下去，因被告甲○○仍有意經營，故
    該釣蝦場乃改由甲○○單獨經營，被告甲○○以釣蝦場之生
    意往來均使用被告丙○○前揭帳戶為由，要求被告丙○○讓
    其繼續使用前揭帳戶，被告丙○○不疑有他，遂未索回前揭
    帳戶之存摺及印鑑章，怎知，被告甲○○竟冒用被告丙○○
    之名義，向台南五信申請 700萬元之借款，而台南五信之承
    辦人員即被告丁○○明知被告丙○○未在場對保，竟任由甲○○在授信約定書上偽簽丙○○之姓名，並使用甲○○竊取
    丙○○之印鑑章（方形章）蓋用於授信約定書及借據，而於
    台南五信撥款 700萬元入被告丙○○前揭活儲帳戶後，被告
    丁○○再於取款憑條上偽簽丙○○之姓名將該 700萬元轉出
    ，自不能以該 700萬元曾撥入被告丙○○前揭帳戶內，即認
    丙○○有不當得利之情事。
  (三)又查，被告甲○○於冒用被告丙○○名義向台南五信借款70
    0 萬元後，因怕東窗事發，除將對帳單自行收受外，並於其
    無法按時繳款，要台南五信承辦人員不讓丙○○知悉此事，
    而被告丁○○明知被告丙○○實際居住於台南市○○○街 9
    巷10之17號，亦非無法通知，竟未通知丙○○，致被告丙○○直到系爭房地被執行查封後，到台南五信查詢才知自己遭
    冒貸700萬元之事，而後被告丙○○乃提起確認700萬元抵押
    債權不存在之訴，後於上開案件審理中得知系爭 700萬元借
    款係甲○○與台南五信承辦人員丁○○共同偽造相關借款文
    件所致，又對甲○○、丁○○提起偽造文書罪之告訴。而甲○○、丁○○共同犯偽造文書等罪，經台灣高等法院台南分
    院以96年度重上更(三)字第47號刑事判決，認定二人確有共
    同連續行使偽造私文書、足以生損害於他人，甲○○處有期
    徒刑一年二月、減為有期徒刑七月，丁○○處有期徒刑六月
    、減為有期從刑三月，甲○○不服上訴，亦經最高法院以97
    年度台上字第1691號刑事判決駁回上訴而確定在案。另被告
    丙○○訴請確認抵押債權不存在事件，經台灣高等法院台南
    分院以91年度重上更(一)字第21號民事判決，認定台南五信
    承辦人員丁○○於受理甲○○代丙○○申請系爭 700萬元貸
    款時，明知甲○○未取得丙○○之授權，系爭 700萬元之消
    費借貸契約對於丙○○不生效力，台南五信竟以丙○○係爭
    700 萬元借款債務未償為由，聲請強制執行將系爭房地拍賣
    取償，致丙○○受有系爭房地遭拍賣喪失之損害，扣除丙○○前借貸之300萬元，判命原告應給付丙○○806萬 3千元及
    自88年6月18日起至清償日止，按年息百分之5計算之利息，
    原告不服提起上訴，亦經最高法院以97年度台上字第1196號
    民事判決駁回上訴而確定在案。
  (四)被告丙○○既係遭甲○○冒名向台南五信申請系爭 700萬元
    貸款，而當時承辦人員丁○○明知甲○○未有丙○○之授權
    ，竟仍予以對保，並於系爭 700萬元撥入丙○○前揭帳戶後
    即將該筆款項轉出，被告丙○○根本不知情，而系爭 700萬
    元均由甲○○自行處分花用，被告丙○○不曾受有系爭 700
    萬元之利益，自不符不當得利之要件，則原告訴請被告丙○○與被告甲○○返還700萬元之不當得利，顯於法無據。
  (五)雖原告提出被告丙○○於台南五信活期儲蓄存款帳戶10871-
    5之對帳單及放款收入、支出傳票，與取款憑條，主張該次7
    00萬元之貸款有高達666萬2,818元係用以清償被告丙○○之
    債務，被告丙○○對該 700萬元借款顯然直接受有利益云云
    ，惟查，被告丙○○係於83年 1月間初次向台南市五信申請
    辦理貸款，而該社於84年4月 1日才核貸500萬元，何以該社
    於83年12月6日即放款10萬元、同年月15日又放款50萬元？
    84年3月20日放款125萬元、同年月21日又放款500萬元？84
    年6月5日放款150萬元及300萬元？84年11月15日放款50萬元
    ？85年2月29日放款10萬元？85年3月11日放款20萬元？85年
    4月 1日放款30萬元？85年4月15日放款40萬元？且依金融機
    構核放借款之規定，須借款人提出借款申請、完成全部對保
    手續才能核貸款項，則原告主張被告丙○○有其他借款，縱
    令借據因清償而歸還借款人（被告丙○○否認有該些借款）
    ，然而該些借款之申請書應仍由五信留存，則該些借款之申
    請書何在？又，本件700萬元借款之借據所載日期為85年8月
    21日，何以該社於85年8月20日即放款700萬元？翌日即85年
    8 月21日又在放款400萬元及300萬元？況且，依上開對帳單
    所載，何以該社在放款當日隨即將部份金額以轉帳、現金、
    還款等方式，自被告丙○○前揭帳戶內將款項移出？因上開
    對帳單及收入、之出傳票均係該社人員自行製作，有前述諸
    多令人質疑之處，而取款憑條上之筆跡亦多是該社人員之字
    跡，甚至被告丁○○尚自行於取款憑條上偽簽被告丙○○之
    簽章，是以上開單據是否真實，顯非無疑，自不足以作為證
    明就本件 700萬元貸款中有高達666萬2,818元係用以清償被
    告丙○○之債務。
  (六)次查，被告丁○○於偽造文書之刑案審理中，當被告丙○○
    指訴其在一張 7,001,918元之活期儲蓄存款取款憑條上書寫
    金額及偽簽被告丙○○之簽名時，辯稱其係為表示該張取款
    憑條由其負責，所以其才會在該張取款憑條上代寫金額及代
    簽丙○○之姓名，而在被告丙○○質疑為何其卻在另一張5,
    041,918元之取款條上係蓋用丙○○之圓形印鑑章及書寫金
    額時，卻改稱因丙○○曾將多張已蓋好印鑑之活期儲蓄存款
    取款憑條交由他保管，所以 5,041,918元是用留存已蓋好印
    鑑之取款憑條，而 7,001,918元則因蓋好印鑑之取款憑條用
    完，因此其才代簽丙○○之姓名；然而，據被告丁○○之前
    曾說過其與丙○○不熟，既然二人不熟，衡之常情，被告丙○○豈會將已蓋好印鑑之取款憑條交由被告丁○○保管？由
    此足見，該些取款憑條亦係被告丁○○所製作，而被告丁○○又因本次 700萬元借款犯有偽造文書罪被判刑在案，顯見
    該些取款憑條恐非實在，自不足採。
  (七)再查，被告丙○○僅於83年12月28日向台南五信申辦借款，
    當時僅欲借款300萬元，因五信人員說雖然借款申請書寫500
    萬元，可以只核貸 300萬元，被告丙○○不疑有它，方親自
    簽名蓋章，而後即按期繳款，是以被告丙○○只借款 300萬
    元，且據被告甲○○於偽造文書之刑案審理中，坦承將 700
    萬元之借據分為300萬元及400萬元 2張，係為被告丙○○查
    問時以資應付，否則一筆700萬元之借款為何要分成300萬元
    及400萬元之借據2張？如此顯然有違常情！而被告甲○○在
    被告丁○○之協助下，冒用被告丙○○之名義借款 700萬元
    一事，業經刑事判決認定二人有共同偽造文書之犯行而判處
    徒刑在案（參見台南高分院96年度重上更(三)字第47號刑事
    判決、最高法院97年度台上字第 1691號刑事判決)，而被告
    丙○○積欠原告之實際借款僅為 300萬元，亦於前案確認抵
    押債權不存在事件中，由法院認定而自原告應賠償之金額中
    扣除（參見台南高分院91年度重上更(一)字第21號民事判決
    ）在案，原告主張該次700萬元之貸款有高達666萬2,818元
    用以清償被告丙○○之債務一事，與事實不符，自非可採。
  (八)退萬步言，縱令該次 700萬元之借款曾用以支付被告甲○○
    開立之被告丙○○之支票款項（被告丙○○否認之），然如
    前所述，原告提出被告丙○○之五信帳戶之對帳單係五信單
    方面所製作，被告丙○○否認其真實性，原告自應提出其主
    張清償被告丙○○支票債務之證據例如該支票影本，以證明
    其主張之實在，否則自難單憑原告單方面製作之單據，即認
    定其確有清償其所主張之被告丙○○名義之支票債務及金額
    。
  (九)縱令如原告所稱有借新還舊之情事（被告丙○○否認之），
    然而，台南五信仍係以被告丙○○積欠其 700萬元貸款之本
    息未還為由，聲請拍賣被告丙○○名下門牌號碼為台南市○○○街9巷10之17號房屋，台南五信於第三次拍賣時以7,083
    ,000元得標，台南五信分配之金額為5,990,747元，不足額
    為2,524,897元（註：貸款債權之本利和為8,515,644元），
    而被告丙○○在前案確認抵押債權不存在事件中，已將自己
    借貸之300萬元借款與原告應賠償之金額就300萬元部份為抵
    銷，且原告取得上開房屋所有權後，即獲有上開房屋之價值
    ，而上開房屋當時之市價約有1000餘萬元，嗣後台南五信將
    上開房屋出售，其獲利頗多，原因拍賣不足受償之部分顯已
    獲得填補，是以上開房屋出售所得之金額為何，亦即原告所
    獲利益為何，攸關本件700萬元貸款之受償情形，原告應提
    出上開房屋實際出售所得之資料以供參酌。
  (十)有返還不當得利之義務者須實際上受有利益之人，被告丙○○實際上並未使用該700萬元之貸款，自未受有利益：
  1.查，系爭 700萬元貸款係被告甲○○與丁○○共同偽造被告
    丙○○之簽章所冒貸，雖撥入被告丙○○之帳戶，但不能據
    此即認定被告丙○○即受有該700萬元之利益，蓋因該700萬
    元實際上係由被告甲○○所使用，並非被告丙○○所使用，
    是以被告丙○○並未受有利益。
  2.又，前案刑事偽造文書部份，係經法院詳細調查相關書證及
    人員之陳述，確認該 700萬元貸款丙○○係遭甲○○與丁○○共同偽造貸款文件，縱令被告丙○○與甲○○間曾有共同
    經營釣蝦場業務，被告丙○○曾同意將自己在原告處之帳戶
    交予甲○○作為經營釣蝦場業務往來使用，但於被告丙○○
    退出釣蝦場經營後，該帳戶實際上均係甲○○使用，且該70
    0 萬元貸款係於被告丙○○退出釣蝦場復，自不能以二人之
    合夥關係未結算，即認定被告丙○○沈該 700萬元貸款受有
    利益。
  3.此外，該 700萬元貸款之辦理及領取使用，係原告之前職員
    丁○○配合甲○○所為，其目的係避免讓丙○○知悉，否則
    依金融機構核放款之程序，豈有一筆 700萬元之貸款，於核
    撥後之翌日，會依非當事人本人之要求，立刻將之更改為30
    0萬元及400萬元二筆款項？況且，取款憑條上丙○○之簽名
    係由丁○○所偽簽，所有對帳單均不曾寄送給丙○○，對於
    該帳戶之往來情形被告丙○○既不知，自不能以該帳戶為丙○○之名義，即認定撥入該帳戶之款項即為丙○○所使用，
    丙○○即受有利益。
  (十一)本案之不當得利雖與前案之確認抵押債權不存在之法律關係
    不同，但基礎事實均係對該 700萬元之貸款，顯不能割裂而
    論：
  1.雖原告一再主張前案之確認抵押債權不存在事件之法律關係
    與本案之不當得利事件之法律關係不同，二者不得混為一談
    ；然而，二件之基礎均係是該 700萬元貸款關係，則是相同
    ，因於二者顯無法割裂而分別論述，否則，豈非左手賠償被
    告丙○○，右手再向被告丙○○求償。
  2.又，原告提出之票據影本、傳票及對帳單，帳單部分，如前
    所述，原告從未將對帳單寄被告丙○○本人收受，且該對帳
    單係原告單方面製作，其中載有被告丙○○尚有其他借款部
    分顯非實在，而傳票及票據上之簽名均非被告陳之字跡，顯
    然並非被告丙○○所為，自不能即認定該 700萬元撥入被告
    丙○○之帳戶後告丙○○即有領取使用而受有利益。
  3.雖原告將該700萬元貸款撥入被告陳麗帳戶，主張其中300萬
    元用以清償被告陳麗前的貸款，但被告丙○○於前確定案件
    中就借貸之300萬元部份已同意與原告應賠償之就300萬元部
    份為抵銷，而原告就此部分亦未異議，足見該700萬元中之3
    00萬元實際上並未清償被告丙○○之貸款。此外，原告之前
    手台南五信係以被告丙○○積欠其 700萬元貸款之本息未還
    為由，聲請拍賣丙○○名下門牌號碼為台南市○○○街 9巷
    10之17號房屋，原告取得上開房屋所有權後，即獲有上開房
    屋之價值，嗣後上開房屋出售，其獲利頗多，是以上開房屋
    出售所得之金額為何，亦即原告所獲利益為何，攸關本件70
    0 萬元之受償情形，縱令被告丙○○須返還不當得利之部分
    （被告否認之），但實際上原告已取得被告丙○○名下房屋
    ，原告就該房屋出售所獲之利益與被告須返還之利益顯然應
    予以抵銷，故上開房屋出售所得之金額為何，亦即原告所獲
    利益為何，與被告丙○○應償還之不當得利數額有關，敬請
    鈞院命原告應提出上開房屋實際出售所得之資料以供參酌。
  (十二)如前所述，因被告甲○○及丁○○共同偽造被告丙○○簽名
    及印章之借據、授信約定書及取款憑條等文件，冒貸 700萬
    元之貸款，其二人因此被判刑確定，此有台南高分院96年度
    重上更(三)字第47號刑事判決及最高法院97年度台上字第16
    91號刑事判決可稽；另，被告丙○○訴請確認 700萬元貸款
    債權不存在事件，因被告丙○○前開房地遭台南五信拍賣取
    償，被告丙○○所受喪失前開房地價值之損害扣除所借貸之
    款項300萬元，經台南高分院以91年度重上更(一)字第21 號
    民事判決，判命原告應賠償806萬3仟元及法定利息，並經最
    高法院以97年度台上字第1196號民事判決確定在案。
  1.縱令該 700萬元之借款係撥入被告丙○○之帳戶內，惟該筆
    款項撥入被告丙○○帳戶當天即被領出，且所據之取款憑條
    係被告丁○○偽簽丙○○之簽名所製作；況且，依原告所提
    被告丙○○帳戶之對帳單所載，該社在放款當日隨即將部份
    或全部貸款金額以轉帳、現金、還款等方式，自被告丙○○
    前揭帳戶內將款項移出，而該些收入、支出傳票均係該社人
    員自行製作，而取款憑條上之筆跡亦多是該社人員之字跡，
    甚至被告丁○○尚自行於取款憑條上偽簽被告丙○○之簽章
    ，是以自不能以該筆 700萬元借款曾撥入被告丙○○之帳戶
    ，即認定被告丙○○就該700萬元貸款受有不當得利。
  2.再查，原告提出之票據影本、傳票及對帳單，就對帳單部分
    ，原告從未將對帳單寄送給被告丙○○本人收受，且該對帳
    單係原告單方面製作，其中載有被告丙○○尚有其他借款部
    分，被告丙○○否認其真正；而傳票及票據上之簽名均非被
    告丙○○之字跡，顯然並非被告丙○○所為，自不能據此即
    認定該 700萬元撥入被告丙○○之帳戶後，被告丙○○即有
    領取使用而受有利益。而，雖原告將該 700萬元貸款撥入被
    告丙○○之帳戶，主張其中 300萬元用以清償被告丙○○之
    前的貸款，但被告丙○○於前確定案件中就自己借貸之 300
    萬元部份，已同意與原告應賠償之金額就 300萬元部份為抵
    銷，而原告就此部分亦未異議，足見就系爭700萬元中之300
    萬元已於前開確定案件抵銷，是以原告就此 300萬元部份顯
    不得再有所主張。
  3.原告雖以被告甲○○於前案刑事案件之證詞，主張其提出之
    對帳單明細為真正，並主張本件700萬元之核撥有350萬3,83
    6元用以清償被告丙○○84年之抵押舊債及其他用以清償被
    告丙○○之票據債務、合夥釣蝦場的資金週轉。然查，被告
    甲○○於前案刑事案件到庭稱：「700萬元貸款中，其中300
    萬是清償被告丙○○抵押借款舊債，另外400萬撥到帳戶作
    為支付釣蝦廠所附票款使用」，但就原告提出上開對帳單之
    記載，卻是「85年8月20日放款700萬元，轉帳504萬1,918元
    （註：原告註明清償84年6月5日借款300萬元」），與原告
    主張350萬3,836元用以清償被告丙○○84年4月1日之抵押債
    務並不相符。此外，原告主張用以清償之350萬3,836元卻係
    於84年6月5日轉帳（註：原告註明全部清償84年4月1日借款
    50 0萬元），另85年8月20日放款700萬元，轉帳504萬1,918
    元（註：原告註明清償84年6月5日借款300萬元），及85年8
    月21日放款400萬元、300萬元，轉帳700萬1,918元，均與被
    告甲○○所言不符，更足證被告甲○○所稱上開對帳單之出
    入應該沒有錯一語，顯然係在未詳細核對對帳單下所言，並
    不得據此即足以證明原告提出之對帳單為真。
  4.末查，系爭700萬元之貸款係於85年8月20日撥入被告丙○○
    活存帳戶，而自85年 8月20日起自被告丙○○活存帳戶轉帳
    入其之支票帳戶之款項，自85年 8月20日起至85年10月28日
    止，合計為132萬5,700元，而上開期間，以被告丙○○開立
    而兌現支票債務，合計為132萬1,677元（參見原告所提之原
    證16），惟自85年10月28日以後，被告丙○○之活存帳戶並
    未再有款項轉入其支票帳戶，而多係以現金存入之款項以支
    付該些支票債務，且因前揭帳戶實際上均是被告甲○○使用
    ，自85年10月28日以後之支票債務均由被告甲○○以其金錢
    支付，並非以系爭700萬元之貸款支付，是以系爭700萬元貸
    款用以支付以被開立之支票債務應僅132萬5,700元，縱認被
    告丙○○因此受有代償票據債務之利益（被告丙○○否認之
    ），亦僅以上開數額為限等語。
  (十三)並聲明：
    1.原告之訴駁回。
    2.訴訟費用由原告負擔。
    3.如受不利判決，願供擔保請准免為假執行。
三、被告甲○○抗辯則以：
  (一)700萬元中只有400萬元是被告貸款取得，另外 300萬元是被
    告丙○○貸款，與被告無關，被告沒有拿到300萬元。而且4
    00萬元貸款被告有依照規定繳納利息，後來銀行拍賣被告丙○○的財產取得部分清償。原告並未以連帶保證人請求被告
    連帶給付系爭七百萬元借款。被告並未對原告有侵權行為，
    且請求權已經罹於時效消滅。
  (二)700萬元貸款其中300百萬元是清償被告丙○○抵押借款之舊
    債，另外 400萬元撥到帳戶做為釣蝦場所支付票款使用。該
    票據是用被告丙○○的名義所開的，第二年說不要做了，被
    告丙○○就將支票、印章、帳簿交給被告使用。
  (三)取款憑條是是被告丁○○簽的。因為被告當時要貸款 400萬
    元，但是銀行說原先被告丙○○的 300萬元就先還，所以才
    先辦理700萬元的貸款，後來改成300萬元、400萬元，就是3
    00萬元先還舊債， 400萬元才是被告的貸款，真正貸得的金
    額是400萬元，不可能去還丙○○的票據債務600多萬。而且
    原告所列的帳目明細只有支出，沒有存入。 400萬元部分被
    告個人都沒有拿走，全部都是在原告銀行內出入，去清償被
    告簽發被告丙○○票據的債務，而且那50萬元轉入被告帳戶
    ，是因為合作社要選代表，會員帳戶須有錢才可以選。而且
    系爭借款 400萬元的利息，也是從帳戶去扣款的。原告不應
    就某部分、某時間點的金額要被告負責。
  (四)那筆 700萬元說是償還支票債務，但被告店的營收也都有匯
    入丙○○的帳戶，不能說都是那筆700萬元支付的；貸款700
    萬元扣掉300萬的貸款，剩下的400萬元用在釣蝦場週轉等語
    。
  (五)並聲明：
    1.原告之訴駁回。
    2.訴訟費用由原告負擔。
四、被告丁○○抗辯則以：
  (一)關於爭執及不爭執事項：
  1.不爭執事項：
    按原告98年3月6日爭點整理 (二)狀所列不爭執事項第6點所
    稱「被告丁○○當時任職於第五信用合作社，從事對保及放
    款相關業務」，就此點被告丁○○有所爭執，因被告丁○○
    當時並未負責對保業務（即對保非屬丁○○之業務）。
  2.爭執事項：
  (1)同意原告98年 3月6日爭點整理 (二)狀中關於被告丁○○之
    部分所列爭執事項（即同意該狀第4頁第二2項所列爭執事項
    ）。
  (2)被告丁○○於事發當時雖任職於第五信用合作社從事放款業
    務，但被告丁○○當時並未負責對保業務。
  (3)原告既主張其對丙○○確有債權存在，則被告丁○○縱有違
    規對保之行為者亦對原告不生損害。
  (4)縱認原告仍生有損害，然基於原告之損害已獲填補暨基於損
    益相抵規定，則原告已無可得請求之損害金額、或原告所請
    求之損害金額仍屬過高。
  (5)何況，原告就其內部之管理亦有過失致生本案（即任由並未
    負責對保業務之被告丁○○辦理對保、任由徵信人員施智明
    在系爭借款申請書上之申請人姓名欄填寫丙○○之姓名），
    依民法第 217條與有過失之規定，被告丁○○之賠償責任亦
    應免除或至少減輕。
  (二)原告就其訴訟標的之法律上主張未臻完足；且原告主張之訴
    訟標的中，至少侵權行為請求權之部分業已罹於時效而消減
    按原告主張依僱傭契約之法律關係、暨民法第 227條不完全
    給付之債務不履行規定、暨民法第184條第1項侵權行為損害
    賠償之規定而對被告為本件之請求（按：原告98年3月6日爭
    點整理 (二)狀第2頁似不主張依僱傭契約之法律關係請求、
    然原告98年4月8日準備狀第 7頁又主張併依僱傭契約之法律
    關係請求）。惟查，原告究係依據如何具體之僱傭契約之規
    定而為本件請求、原告所主張之民法第 227條究係主張依關
    於給付遲延或給付不能之何項具體規定而為本件請求，原告
    均毫未加以說明，是其主張自未完足。次查，民法第 184條
    第 1項之侵權客體係僅限於不含債權之權利，縱被告對原告
    確實成立侵權行為者，然原告尚未具體主張其係如何具體之
    權利遭受侵害，致其主張已未完足。末查，丙○○訴請原告
    確認抵押債權不存之訴、暨丙○○對甲○○及丁○○提起偽
    造文書之告訴等案件至遲在89年間案情已然明瞭，而原告卻
    遲至98年 1月16日始提起本件訴訟，則其侵權行為請求權自
    已罹於 2年時效而消滅（至於原告依僱傭契約之法律關係、
    暨依民法第 227條不完全給付之債務不履行之法律關係所為
    之請求是否亦罹於時效者則應視原告為完足之具體主張而定
    ）。
  (三)原告既引證主張其對丙○○確有債權存在，則被告縱有違規
    對保之行為者亦對原告不生損害，故原告對被告乃不得為本
    件之主張及請求。按原告於其98年4月8日準備狀第2頁至第5
    頁之第二段及第三段、暨98年5月 8日準備 (二)狀第一段至
    第貳段均明確主張：甲○○所借之 700萬元中之666萬2,818
    元係用於清償丙○○積欠原告之借款債務及票據債務，致丙○○就該 700萬元借款中之至少666萬2,818元確實受有直接
    利益，再證諸丙○○於知悉釣蝦場經營不善而退出經營後仍
    續提供支票、存摺、印鑑予甲○○使用，則顯然丙○○至少
    係默示概括授權甲○○於清償丙○○積欠原告之借款債務及
    票據債務之範圍內得向原告借貸週轉支應云云。基上，原告
    之主張，則被告之對保行為縱屬違規者，然原告對丙○○之
    抵押權至少在666萬2,818元金額之範圍內其債權確屬存在，
    倘加計利息及違約金者則其債權金額必然逾於708萬3,000元
    ，從而，原告對丙○○之抵押物聲請拍賣並由原告以 708萬
    3,000元之價格拍定終結者即屬合法正當，亦即被告縱有違
    規對保之行為者其對於原告亦不生損害；然原告於另件民案
    （丙○○對原告訴請確認抵押債權不存在）卻未為上開主張
    致遭敗訴確定判決，惟此係可歸責於原告自己之事由所擴大
    衍生之損害，其損害與被告之違規對保行為間並無相當因果
    關係，致原告乃不得就該損害對被告有所主張及請求至明。
  (四)退言之，原告實際上亦無損害可言、或原告主張之損害金額
    顯然過高：
  1.按另案即台南高院91年度重上更(一)字第21號確決僅認定原
    告應賠償丙○○806萬3,000元（及自88月18日起至清償日止
    按年息5％計算之利息）(按:丙○○原雖請求賠償1,106萬
    3,000元，但因甲○○所冒名借貸之700萬元中有300萬元係
    用以清償丙○○自己先前之300萬元借款，致丙○○其後乃
    減縮賠償金額為806萬3,000元，詳該判決書第3頁、第11至
    第12頁)，此係被告所造成原告損害之金額，從而原告之請
    求逾於806萬3,000元之部分即無理由（及自88年6月18日起
    至清償日止按年息5％計算之利息）。
  2.次按，原告於歷次書狀再三主張：甲○○所借700萬中之504
    萬1,918元係用以清償丙○○於84年6月5日所借300萬元（此
    筆 300萬元已為另件民案更一審判決所扣除）、及清償丙○○85年 6月24日所借200萬元之本息，甲○○所借700萬元中
    之162萬900元則係存入丙○○之甲存帳戶用以清償丙○○之
    支票票款云云。準此，則原告所受之損害乃應再予扣減 204
    萬1918元（即上開504萬1,918元減去 300萬元而得）、暨再
    予扣減162萬900元，從而原告之請求逾於440萬182元之部分
    即無理由（即前一小段之806萬3,000元減去上開204萬1,918
    元、再減去上開162萬900元而得）。
  3.再按，原告雖經另案更一審確定判決認定應賠償丙○○ 806
    萬3,000元，然上開賠償金額係以原告所聲請拍賣之丙○○
    不動產價值1,106萬3,000元為基礎再予扣減丙○○所減少之
    債務額300萬元而得（詳另案更一審判決書第3頁、第5頁、
    第11頁），故最終拍賣結果雖原告於88年2月4日係以708萬3
    仟元拍定，然原告畢竟取得系爭不動產，而系爭不動產又得
    系爭不動產之實際價值又經另案確定判決認定為1106萬3仟
    元，經損益相抵結果、或基於原告所受之損害已獲相對補償
    之結果，則即使不扣除前開第一小段及第二小段之金額者，
    原告亦無損害可言，是本件原告之請求乃無理由。退言之，
    原告取得之系爭不動產至少亦有其所作價之708萬3仟元價值
    ，是原告所受之損害除應扣除前開300萬元及366萬2818元外
    ，尚應再行扣除前揭原告作價承受之708萬3,000元（合計應
    扣除1,374萬5,818元），準此則原告已無損害可言致其本件
    請求即無理由。
  4.末按，最高法院19年上字第 363號判例稱「關於侵權行為損
    害賠償之請求權，以受有實際損害為成立要件，若絕無損害
    亦即無賠償之可言」。準此，則原告以708萬3仟元之價格承
    受實際價值達1,106萬3仟元之系爭不動產後，原告不僅獲取
    系爭不動產之利益，亦且獲取其價差之利益，更且獲取用益
    及處分之利益，而原告所獲取之上開利益均已填補原告所受
    之損害，致在原告所獲取之上開利益範圍內，原告已無損害
    可言，是衡諸前引最高法院判例見解，則「原告所受之損害
    額」自應扣除「原告所獲取之上開利益」，是原告於民事準
    備七狀所稱「故原告拍定後承受之系爭不動產，原告本可基
    於所有權加以用益處分，應無扣除之問題。至於使用收益、
    轉賣受有虧損或利益若干，已是原告與第三人之其他法律關
    係，與本案無涉」云云，即屬不解侵權行為損害賠償係在填
    補損害之意旨所致。
  (五)再退言之，依民法第 217條與有過失之規定，被告之賠償責
    任亦應免除或至少減輕：
  1.按被告丁○○主張其原非本件 700萬元對保之承辦人，係因
    受同事之請而至該釣蝦場辦理對保云云（詳另件刑案更三審
    判決書第4頁第4行至第7行）；且另件刑案更三審判決書第8
    頁第3行亦認定稱「丁○○係承辦本件放款業務之人員（按
    ：未言及係對保業務之人員）」云云。基上，足見原告在其
    內部之管理監督上確有顯然之疏漏，致始任由主辦對保業務
    之人私相授受委託主辦放款業務之人即被告丁○○代行其對
    保業務而生本件弊端（按對保業務與放款業務事實上、體制
    上、道理上均分屬不同人主辦以達互相監督制衡之效果，蓋
    以對保與放款同屬一人主辦者，正如會計與出納同由一人兼
    辦般易滋流弊），是倘原告之內部管理監督機制正常者則不
    致發生本件違規對保之冒貸情事，從而，原告自有能注意而
    不注意致本件損害發生之情事，被告爰主張應依民法第 217
    條與有過失之規定免除（或至少減輕）被告之賠償責任。
  2.次按，系爭85年 8月20日借款申請書上之申請人姓名丙○○
    係由徵信人員施智明所填寫者（詳原告98年4月8日陳報狀之
    附件五號）。基上，再次可見本件冒貸之所以發生，其原因
    除被告之對保違規外，於被告違規對保之前另有徵信人員施
    智明在申請人丙○○並未到場之情況下違規代丙○○簽名於
    借款申請書上，倘未先有徵信人員施智明之上開違規行為者
    ，又豈會有在後之被告對保違規？是益證原告確實該當與有
    過失之規定致被告應免除（或至少應減輕）賠償責任。
  (六)並聲明：
    1.原告之訴駁回。
    2.訴訟費用由原告負擔。
    3.如受不利判決，願供擔保請准免為假執行。
五、本件經協商並簡化爭點後，兩造不爭執之事項如下：
  (一)保證責任臺南市第五信用合作社（下稱第五信用合作社）之
    全部營業及資產、負債於民國91年 8月24日由原告概括承受
    。
  (二)83年 6月間被告丙○○、甲○○為經營渠等合夥之釣蝦場，
    被告丙○○於第五信用合作社開立活儲、支票二帳戶，帳號
    分別為「10871-5」、「10871-l」，作為釣蝦場生意往來之
    用。
  (三)被告丙○○於83年12月22日提供所有坐落臺南市○○段13-3
    0地號土地、1200建號即門牌號碼臺南市○○○街9巷10之17
    號房屋一棟（下稱系爭房地）為擔保，向第五信用合作社申
    請貸款500萬元，並設定最高限額抵押600萬元，存續期間83
    年12月22日至113年12月22日。
  (四)被告甲○○於85年 7月間以「被告丙○○」為借款人名義向
    第五信用合作社申請借款 700萬元，並由被告甲○○擔任連
    帶保證人，第五信用合作社審核通過後，85年8月6日才抵押
    變更登記為最高限額840萬元，第五信用合作社85年8月20日
    放款700萬元入被告丙○○帳戶，隔日（85年8月21日）又由
    被告甲○○將 700萬元之借據，換簽具300萬元及400萬元之
    借據2張，並由第五信用合作社改分2次撥款300萬元及400萬
    元入上開帳戶中。嗣後本件借款未依約清償，第五信用合作
    社依法聲請拍賣系爭房地，由原告以708萬3千元拍定終結在
    案（案號：本院87年度執字第3784號）
  (五)被告丙○○就系爭房地 700萬元借款部分，提起確認抵押債
    權不存在之訴，經臺灣高等法院臺南分院以91年度重上更一
    字第21號民事確認抵押債權不存在事件判決：上述 700萬元
    貸款之申請，為被告甲○○所為，未經被告丙○○授權，系
    爭 700萬元之消費借款契約對被告丙○○不生效力。原告應
    賠償系爭房地回復原狀之必要費用，判命原告應賠償被告丙○○1,106萬3千元，扣除被告丙○○先前之抵押借款 300萬
    元，判命原告應給付被告丙○○806萬3千元，及自88年 6月
    18日起，按年息百分之5計算之利息。
  (六)被告丁○○於85年 7月間任職於第五信用合作社，擔任放款
    等相關業務，於辦理系爭 700萬元之貸款（即前述三、之抵
    押借款），未經借款人丙○○親自到場對保，即由被告甲○○獨自完成系爭 700萬元對保程序。被告丁○○、甲○○就
    系爭 700萬元貸款之申請及核貸行為，經臺灣高等法院臺南
    分院之刑事判決認定：被告丁○○、甲○○二人共同偽造本
    件借款之授信約定書、借據等偽造文書、詐欺取財之犯行，
    分別判處有期徒刑而確定在案。
六、本件兩造之爭執事項及本院應審酌者為：
  (一)被告丙○○、甲○○就系爭 700萬元之借款，是否有不當得
    利？如是，其不當得利之金額為多少？
  (二)被告丁○○就其僱傭契約是否有債務不履行之情事，而須對
    原告負損害賠償之責任? 如是，其債務不履行損害賠償金額
    為多少？
七、茲分述本院得心證之理由如下：
  (一)被告甲○○、丙○○就系爭 700萬元之借款，是否有不當得
    利？如是，其不當得利之金額為多少？
  1.按無法律上之原因而受利益，致他人受損害者，應返還其利
    益。雖有法律上之原因，而其後已不存在者，亦同；民法第
    179條定有明文。復按「民法第179條規定之不當得利，凡無
    法律上之原因，而一方受利益，致他方受損害，即可成立，
    至損益之內容是否相同，及受益人對於受損人有無侵權行為
    ，可以不問。」（最高法院65年台再字第 138號判例足資參
    照），再按損害賠償之義務人，因侵權行為受利益，致被害
    人受損害者，於前項時效完成後，仍應依關於不當得利之規
    定，返還其所受之利益於被害人；民法第197條第2項亦定有
    明文，合先敘明。
  2.原告主張被告丙○○於85年7月間向第五信用作社申請借款7
    00萬元，經審核通過後，85年8月6日抵押變更登記為最高限
    額840萬元，第五信用合作社並於85年 8月20日放款700萬元
    匯入被告丙○○帳戶，然前開借款事件嗣經前案台南高分院
    91年重上更一字第21號、最高法院97年度台上字第1196號確
    認抵押權不存在判決認定：本件 700萬元貸款之申請，係被
    告丙○○同居人被告甲○○所為，未經被告丙○○授權，系
    爭700萬元之消費借貸契約對被告丙○○不生效力。故被告2
    人既無法律上原因、而受有 700萬元之利益，致原告受有損
    害，爰依民法第 179條不當得利法律關係，請求被告丙○○
    、甲○○返還系爭700萬元借款及法定利息等語。經查：
  (1)被告甲○○部分：
    被告甲○○經臺灣高等法院臺南分院96年度重上更三字第47
    號刑事判決冒用被告丙○○名義向台南市第五信用合作社申
    辦系爭 700萬元借款，構成偽造文書、詐欺等犯行，業經判
    處有期徒刑確定在案，前開情節亦為被告甲○○所不否認；
    被告甲○○固否認其對原告有侵權行為，且抗辯侵權行為請
    求權已罹於時效云云（見本院98年2月12日言詞辯論筆錄）
    ，惟揆諸前開規定及說明，原告主張依民法第184條第1項「
    因故意或過失，不法侵害他人之權利者，負損害賠償責任。
    故意以背於善良風俗之方法，加損害於他人者亦同。」、第
    197條第2項「損害賠償之義務人，因侵權行為受利益，致被
    害人受損害者，於前項時效完成後，仍應依關於不當得利之
    規定，返還其所受之利益於被害人。」等規定，請求被告甲○○賠償原告所受系爭700萬元放款之損害，依法洵屬有據
    。
  (2)被告丙○○部分：
    原告雖主張被告丙○○於83年 6月間在台南五信開設甲存及
    活儲帳號分別為「00000-0-0」、「00000-0-0」二帳戶，作
    為與被告甲○○合夥經營釣蝦場之用。嗣被告甲○○獨自經
    營釣蝦場，然要求繼續仍使用上開帳戶，被告丙○○同意將
    上開帳戶之存摺、支票簿及圓形印鑑章交予被告甲○○使用
    ，足徵被告丙○○於與被告甲○○合夥經營釣蝦場時曾概括
    授權被告甲○○以其名義簽發支票並使用被告丙○○之「00
    000-0-0」、「00000-0-0」甲存及活儲二個帳戶，而系爭70
    0萬元之資金於85年8月20日係以「借新還舊」方式，其中50
    4萬1,918元係清償被告丙○○對五信的舊有債務，另 162萬
    900元用以清償被告丙○○之票據債務，合計達666萬2818元
    用以清償被告丙○○之債務。故被告丙○○對系爭 700萬元
    借款顯然受有利益云云；惟按「當事人主張有利於己之事實
    者，就其事實有舉證之責任。」第277條第1項定有明文；再
    按「民事訴訟如係由原告主張權利者，應先由原告負舉證之
    責，若原告先不能舉證，以證實自己主張之事實為真實，則
    被告就其抗辯事實即令不能舉證，或其所舉證據尚有疵累，
    亦應駁回原告之請求。」（最高法院17年上字第 917號判例
    要旨足資參照。），經查：
    被告丙○○以其所有坐落台南市○○段第13之30地號土地
    ，及地上建號第1200號建物及門牌號碼為台南市○○○街9
    巷10之17號之系爭不動產，於83年12月28日設定本金最高限
    額600萬元抵押權登記予台南五信，存續期間自83年12月22
    日起至113年12月22日止。嗣台南五信以被告丙○○於85年
    間以系爭不動產借貸700萬元借款未依約清償為由，聲請拍
    賣系爭房地，經本院87年度執字第3784號實施強制執行，業
    經債權人台南五信以708萬3仟元拍定終結在案。然被告丙○○嗣就系爭700萬元借款部分，提起確認抵押債權不存在事
    件，經臺灣高等法院臺南分院民事庭以91年度重上更一字第
    21號、最高法院97年度台上字第1196號民事判決，認定原告
    明知被告甲○○未經被告丙○○授權，該700萬元之消費借
    貸契約對被告丙○○不生效力，原告應賠償系爭房地回復原
    狀之必要費用，扣除被告丙○○之前抵押借款300萬元，判
    決原告應給付被告丙○○806萬3仟元及自88年6月18日起至
    清償日止，按年息百分之五計算之利息，前開情節為兩造所
    不爭執。
    被告丙○○否認其概括同意被告甲○○使用前揭「00000-
    0-0」、「00000-0-0」帳戶之存摺及印鑑章；被告丙○○辯
    稱查被告甲○○冒用其名義，向台南五信申請 700萬元借款
    ，而台南五信之承辦人員即被告丁○○明知被告丙○○未在
    場對保，竟任由甲○○在授信約定書上偽簽丙○○之姓名，
    並使用甲○○竊取丙○○之印鑑章蓋用於授信約定書及借據
    ，而於台南五信撥款 700萬元匯入被告丙○○前揭活儲帳戶
    後，被告丁○○再於取款憑條上偽簽丙○○之姓名將該 700
    萬元轉出，自不能以該 700萬元曾撥入被告丙○○前揭帳戶
    內，即認丙○○有不當得利之情事。
    被告丙○○陳稱被告甲○○於冒用其名義向台南五信借款
    700 萬元後，因怕東窗事發，除將對帳單自行收受外，並於
    其無法按時繳款時，要求台南五信承辦人員不告知丙○○，
    致被告丙○○直到系爭房地被執行查封後，經向台南五信查
    詢才知自己遭冒貸 700萬元之事，嗣被告丙○○乃提起確認
    700 萬元抵押債權不存在之訴，於上開案件審理中得知系爭
    700 萬元借款係甲○○與台南五信承辦人員丁○○共同偽造
    相關借款文件所致，另對甲○○、丁○○提起偽造文書罪之
    告訴；而甲○○、丁○○共同犯偽造文書等罪，經臺灣高等
    法院臺南分院以96年度重上更(三)字第47號刑事判決，認定
    二人確有共同連續行使偽造私文書、足以生損害於他人，甲○○處有期徒刑一年二月、減為有期徒刑七月，丁○○處有
    期徒刑六月、減為有期從刑三月，甲○○不服上訴，亦經最
    高法院以97年度台上字第1691號刑事判決駁回上訴而確定在
    案。另被告丙○○訴請確認抵押債權不存在事件，經臺灣高
    等法院臺南分院以91年度重上更(一)字第21號民事判決，認
    定台南五信承辦人員丁○○於受理甲○○代丙○○申請系爭
    700萬元貸款時，明知甲○○未取得丙○○之授權，系爭700
    萬元之消費借貸契約對於丙○○不生效力，台南五信竟以丙○○系爭700萬元借款債務未償為由，聲請強制執行將系爭
    房地拍賣取償，致丙○○受有系爭房地遭拍賣喪失之損害，
    扣除丙○○前所借貸之300萬元，判命原告應給付丙○○806
    萬3仟元及自88年6月18日起至清償日止，按年息百分之 5計
    算之利息，原告不服提起上訴，亦經最高法院以97年度台上
    字第1196號民事判決駁回上訴而確定在案等情，為兩造所不
    爭執。
    被告丙○○辯稱其係遭甲○○冒名向台南五信申請系爭70
    0 萬元貸款，而當時承辦人員丁○○明知甲○○未有丙○○
    之授權，竟仍予以對保，並於系爭 700萬元撥入丙○○前揭
    帳戶後，當天即即將該筆款項轉出，其所據之取款憑條係被
    告丁○○偽簽丙○○之簽名所製作；此外，依原告所提被告
    丙○○帳戶之對帳單所載，該社在放款當日隨即將部份或全
    部貸款金額以轉帳、現金、還款等方式，自被告丙○○前揭
    帳戶內將款項移出，而該些收入、支出傳票均係該社人員自
    行製作，而取款憑條上之筆跡亦多是該社人員之字跡，甚至
    是被告丁○○自行於取款憑條上偽簽被告丙○○之簽章；何
    況，原告提出之票據影本、傳票及對帳單，就對帳單部分，
    原告從未將對帳單寄送給被告丙○○本人收受，且該對帳單
    係原告單方面製作，其中載有被告丙○○尚有其他借款部分
    ，被告丙○○否認其真正；而傳票及票據上之簽名均非被告
    丙○○之字跡，顯然並非被告丙○○所為，是以自不能以該
    筆 700萬元借款曾撥入被告丙○○之帳戶，即認定被告丙○○就該700萬元貸款受有不當得利，且該700萬元貸款係於被
    告丙○○退出釣蝦場後，原告亦不能以二人之合夥關係未結
    算，即認定被告丙○○沈該 700萬元貸款受有利益等語。本
    院審酌被告甲○○於本院98年 5月26日言詞辯論筆錄之陳述
    ：「（法官問：取款憑條是否為被告丙○○本人所簽？）是
    丁○○簽的。」；另被告丁○○固稱其原非系爭 700萬元借
    款對保之承辦人，然其亦自承系爭85年 8月20日借款申請書
    上之申請人係由徵信人員施智明所填寫等語，足徵被告丙○○主張其係遭被告甲○○冒名向台南五信申請系爭 700萬元
    貸款等前開情節，堪信為真實；此外，被告丁○○並自行於
    取款憑條上偽簽被告丙○○之簽章，故自不能以該筆 700萬
    元借款曾撥入被告丙○○之帳戶，即認定被告丙○○就該70
    0 萬元貸款受有不當得利；何況，原告坦承「當初沒想到會
    發生這件事情，所以只留下傳票、對帳單，借據沒有保留，
    但是有資金流向可以證明清償票據債務」等語（見本院99年
    2 月23日言詞辯論筆錄），足證原告無法提出具體證據，卻
    空言主張被告丙○○就系爭 700萬元借款受有不當得利，尚
    非可採。
    原告主張系爭700萬元之資金流向，其中504萬1918元係清
    償被告丙○○對台南五信的舊債，另有162萬900元轉帳清償
    被告丙○○之票據債務，合計高達 666萬2818元均用以清償
    被告麗敏之債務云云；被告丙○○固否認原告所主張系爭70
    0萬元借款中之666萬2818元以「借新還舊」方式，用以清償
    被告丙○○之債務，且否認其對系爭 700萬元借款顯然受有
    利益等語，然被告丙○○自承系爭700萬元之貸款係於85年8
    月20日撥入被告丙○○活存帳戶，而自85年 8月20日起自被
    告丙○○活存帳戶轉帳匯入其之支票帳戶之款項，自85年 8
    月20日起至85年10月28日止，合計為132萬5700元，而上開
    期間，以被告丙○○開立而兌現支票債務，合計為132萬167
    7 元（參見原告所提之原證16），惟自85年10月28日以後，
    被告丙○○之活存帳戶並未再有款項轉入其支票帳戶，而多
    係以現金存入之款項以支付該些支票債務，且因前揭帳戶實
    際上均是被告甲○○使用，自85年10月28日以後之支票債務
    均由被告甲○○以其金錢支付，並非以系爭 700萬元之貸款
    支付，是以系爭 700萬元貸款用以支付以被開立之支票債務
    應僅 132萬5700元，縱認被告丙○○因此受有代償票據債務
    之利益，亦僅以上開數額為限等語。查被告丙○○雖否認受
    有代償票據債務之利益，然被告丙○○並不否認系爭 700萬
    元借款中之 132萬5700元匯入被告丙○○之活存帳戶，用以
    清償以被告丙○○名義開立而兌現之支票債務等情；如前所
    述，被告丙○○係遭被告甲○○冒名向台南五信申貸借款，
    則被告丙○○與原告間並無成立借貸關係，則被告丙○○係
    無法律上原因受有原告撥款 132萬5700元之利益，則原告主
    張依不當得利法律關係請求被告丙○○返還132萬5700元，
    為有理由，應予准許，至逾此範圍之請求，即無理由，應予
    以駁回。
  (3)按給付有確定期限者，債務人自期限屆滿時起，負遲延責任
    ；給付無確定期限者，債務人於債權人得請求給付時，經其
    催告而未為給付，自受催告時起，負遲延責任，其經債權人
    起訴而送達訴狀，或依督促程序送達支付命令，或為其他相
    類之行為者，與催告有同一之效力；遲延之債務，以支付金
    錢為標的者，債權人得請求依法定利率計算之遲延利息；應
    付利息之債務，其利率未經約定，亦無法律可據者，週年利
    率為百分之5，民法第229條第1項、第2項、第233條第1項前
    段、第203條亦有明文。查第五信用合作社於85年8月20日將
    系爭 700萬元匯入被告丙○○活存帳戶，而被告丙○○自承
    自85年 8月20日起由其活存帳戶轉帳匯入其之支票帳戶之款
    項，自85年8月20日起至85年10月28日止，合計為132萬5700
    元，此為被告丙○○受有代償票據債務利益之金額；兩造對
    於系爭不當得利金額係無約定給付期限，是系爭被告之給付
    義務，原告仍應依法催告之。查原告係以臺灣高等法院臺南
    分院以91年度重上更(一)字第21號民事判決，判命原告應給
    付丙○○806萬3仟元之利息起算日「88年 6月18日」為請求
    被告甲○○、被告丙○○返還不當得利之利息起算日，核屬
    有據；綜上，原告主張依不當得利法律關係請求被告甲○○
    應給付原告700萬元，及自88年6月18日起至清償日止，按週
    年利率百分之 5計算之利息；被告丙○○則應給付原告前開
    700萬元中之132萬5,700元，及自88年6月18日起至清償日止
    ，按週年利率百分之五計算之利息依法洵屬有據，應予准許
    。
  (二)被告丁○○就其僱傭契約是否有債務不履行之情事，而須對
    原告負損害賠償之責任? 如是，其債務不履行損害賠償金額
    為多少？
    按「因可歸責於債務人之事由，致為不完全給付者，債權人
    得依關於給付遲延或給付不能之規定行使其權利。因不完全
    給付而生前項以外之損害者，債權人並得請求賠償。」，民
    法第 227條定有明文。復按「稱僱傭者，謂當事人約定，一
    方於一定或不定之期限內為他方服勞務，他方給付報酬之謂
    。上訴人擔任被上訴人公司行員，為被上訴人服勞務，被上
    訴人並給付薪資作為報酬，兩造間自有民事上僱傭關係之適
    用，因受僱人給付勞務，應服從僱用人之指示，且因其受有
    報酬，故須盡善良管理人之注意義務，如因受僱人之故意或
    過失致生損害於僱用人，仍應負債務不履行之責任。」（最
    高法院94年度重上字第 217號判決可資參照。），合先敘明
    。
  1.原告主張依債務不履行請求被告丁○○應給付 700萬元及依
    法定利率計算之利息，是否於法有據？
    原告主張被告丁○○原係台南市第五信用合作社員工，擔任
    本件放款主辦，明知經辦的對保程序，未經借款人丙○○對
    保、借據亦未經陳女簽名，卻隱瞞事實進行後續放款業務，
    致台南市第五信用合作社陷於錯誤，如數放款本案 700萬元
    款項；被告丁○○經辦本件貸款有嚴重失職，顯可歸責於被
    告丁○○，何況，被告丁○○嗣經刑事程序認定，與甲○○
    有共同偽造本件借款之授信約定書、借據等偽造文書、詐欺
    取財犯行，判處有期徒刑在案，才使甲○○得以丙○○名義
    申請借款，取得 700萬元款項致原告受有損害，爰主張依僱
    用契約債務不履行請求被告丁○○應就系爭 700萬元放款負
    損害賠償責任等語；被告丁○○就原告主張之前開情節並不
    否認，然其辯稱系爭 700萬元借款事發當時，被告丁○○雖
    任職於第五信用合作社從事放款業務，但其並未負責對保業
    務。何況，原告就其內部之管理亦有過失致生本案（即任由
    並未負責對保業務之被告丁○○辦理對保、任由徵信人員施
    智明在系爭借款申請書上之申請人姓名欄填寫丙○○之姓名
    ），依民法第 217條與有過失之規定，被告丁○○之賠償責
    任亦應免除或至少減輕云云。惟查：
  (1)按損害之發生或擴大，被害人與有過失者，法院得減輕賠償
    金額，或免除之，民法第217條第1項固定有明文，惟按「被
    害人之行為須予損害之發生或擴大以助力，而與損害之發生
    與擴大有相當因果關係者，始有過失相抵之適用。本件被上
    訴人在內部作業監督上縱有疏忽，但究非予上訴人侵占票款
    以助力，且此疏忽，在通常狀態下，亦非當然發生職員侵占
    公款之結果。上訴人指摘原審不適用過失相抵之原則以減免
    其賠償責任為不當，非有理由。」（最高法院71年度台上字
    第4191號判決意旨足資參照），復按「法院援引民法第 217
    條第 1項過失相抵原則，減輕或免除賠償金額，僅於賠償權
    利人向其使用人以外之第三人請求賠償時，始有其適用。倘
    於賠償權利人向其使用人即賠償義務人請求賠償時，該賠償
    義務人不得以賠償權利人之其他使用人亦與有過失，以對賠
    償權利人主張過失相抵。」（最高法院88年度台上字第2631
    號判決意旨足資參照），併予說明。
  (2)被告丁○○雖不否認其就系爭辦理對保 700萬元借款違規辦
    理對保等情，然其辯稱若原告內部管理監督機制正常則不致
    發生本件違規對保之冒貸情事，系爭冒貸之所以發生，其原
    因除被告違規對保外，於被告違規對保之前，另有徵信人員
    即訴外人施智明在申請人丙○○並未到場之情況下違規代丙○○簽名於借款申請書上，倘未先有徵信人員即訴外人施智
    明之上開違規行為者，又豈會有在後之被告對保違規？是益
    證原告確實該當與有過失之規定致被告應免除（或至少應減
    輕）賠償責任，從而，原告自有能注意而不注意致本件損害
    發生之情事，被告主張應依民法第 217條與有過失之規定免
    除（或至少減輕）被告之賠償責任云云；惟揆諸前開說明與
    規定，本院審酌系爭 700萬元冒貸之發生屬被告丁○○違規
    對保所致，縱令原告平時就被告丁○○所承辦業務未運用監
    權嚴加檢查或查帳不實，致使損失擴大，亦非損害發生之共
    同原因，不能認原告與有過失，則被告丁○○以原告與有過
    失，應減免其賠償責任，自非可採。
  (3)綜上，原告就系爭 700萬元放款所生之損害，主張依民法第
    227條第1項不完全給付依給付不能之規定、及同條第2項「
    因不完全給付而生前項以外之損害者，債權人並得請求賠償
    」，請求被告丁○○應給付原告700萬元，及自88年6月18日
    起至清償日止，按週年利率百分之 5計算之利息，依法循屬
    有據，應予准許。
  2.原告主張依債務不履行請求被告丁○○應給付原告 398萬元
    及依法定利率計算之利息，是否於法有據？
    按「損害賠償，除法律另有規定或契約另有訂定外，應以填
    補債權人所受損害及所失利益為限。依通常情形，或依已定
    之計劃、設備或其他特別情事，可得預期之利益，視為所失
    利益。」，民法第216條定有明文；復按「民法第216條第 1
    項所謂所受損害，即現存財產因損害事實之發生而被減少，
    屬於積極的損害。所謂所失利益，即新財產之取得，因損害
    事實之發生而受妨害，屬於消極的損害。」（最高法院48年
    台上字第1934號判例要旨足資參照），再按「民法第 216條
    規定，損害賠償除法律另有規定或契約另有訂定外，應以填
    補債權人所受損害（積極損害）及所失利益（消極損害）為
    限。既存利益減少所受之積極損害，須與責任原因事實具有
    相當因果關係，始足當之。又依通常情形，或依已定之計劃
    、設備或其他特別情事，可得預期之利益，視為所失利益。
    該所失利益，固不以現實有此具體利益為限，惟該可得預期
    之利益，亦非指僅有取得利益之希望或可能為已足，尚須依
    通常情形，或依已定之計劃、設備或其他特別情事，具有客
    觀之確定性。」、「至該條第1項所謂所受損害，即現存財
    產因損害事實之發生而被減少之積極的損害。所謂所失利益
    ，則指新財產之取得，因損害事實之發生而受妨害之消極的
    損害而言。」、「凡依外部客觀情事觀之，足認其已有取得
    利益之可能，因責任原因事實之發生，致不能取得者，即為
    所失之利益，應由債務人賠償，不以確實可取得之利益為限
    。」（最高法院93年度台上字第1225號、95年度台上字第28
    95號、94年度台上字第1505號、89年度台上字第 249號判決
    要旨足資參照）。經查：
  (1)被告丙○○前就系爭房地 700萬元借款部分，提起確認抵押
    債權不存在之訴，經臺灣高等法院臺南分院以91年度重上更
    一字第21號民事確認抵押債權不存在事件判決：上述 700萬
    元貸款之申請，為被告甲○○所為，未經被告丙○○授權，
    系爭700萬元之消費借款契約對被告丙○○不生效力。原告
    應賠償系爭房地回復原狀之必要費用，判決原告應賠償被告
    丙○○1,106萬3千元，扣除被告丙○○先前之抵押借款300
    萬元，判命原告應給付被告丙○○806萬3千元，及自88年6
    月18日起至清償日止，按年息百分之5計算之利息等情，為
    兩造所不否認。
  (2)原告主張其原已依法聲請對被告丙○○所有之系爭房屋聲請
    強制執行，系爭房屋經鑑價1,106萬3千元，原告於本院87年
    度執字第3784號以拍定價額708萬3仟元取得系爭房屋所有權
    ；然嗣因被告丁○○職務疏失，與甲○○共同偽造借據、授
    信約定書，致本案 700萬元借款關係無效，經判決確定須賠
    償被告丙○○806萬3千元及自88年 6月18日起至清償日止，
    按年息百分之5計算之利息，此外，因系爭700萬元借款關係
    無效，致原告損失原可獲取系爭房屋之差額利益 398萬元；
    原告陳稱前開 398萬元之利益損失，依民法184條、185條侵
    權行為規定，被告丁○○、甲○○原須負起連帶賠償責任（
    原告可對甲○○或丁○○同時為連帶給付或擇一為全部求償
    ），然因渠等為時效抗辯，原告對二人撤回侵權行為之主張
    ，惟被告丁○○仍須依據債務不履行相關規定負起損害賠償
    責任等語。
  (3)承上，原告於拍定被告丙○○所有之系爭不動產，原告本可
    基於所有權加以收益處分，至原告於使用收益轉賣受有虧損
    或利益若干，係原告自取得系爭不動產所有權後即可享有之
    利益，查被告丙○○所有之系爭不動產前經本院強制執行處
    委託鑑價公司鑑定價值為1,106萬3千元，原告嗣以708萬3仟
    元拍定得標，衡諸法拍屋之價格通常低於市價之一般商業交
    易常情，則原告拍得該系爭不動產，至少已獲有價差利益39
    8萬元（計算式：1,106萬3千元－708萬3仟元＝398萬元），
    然嗣因被告丁○○職務疏失，與甲○○共同偽造借據、授信
    約定書，致本案 700萬元借款關係無效，經判決確定須賠償
    被告丙○○806萬3千元及利息等，則原告受有損害至明，從
    而，原告主張依債務不履行之法律關係請求被告丁○○給付
    所失利益 398萬元，依法尚非無據，應予准許；至原告請求
    被告丁○○應給付自88年 6月18日起至清償日止，按週年利
    率百分之5計算之利息，於法容有未洽，不應准許。
八、復按不真正連帶債務係謂數債務人具有同一目的，本於各別
    之發生原因，對債權人各負全部給付之義務，因債務人中一
    人為給付，他債務人即應同免其責任之債務。本件被告甲○○、丙○○及丁○○間就本件系爭借款應分別對原告負不當
    得利及債務不履行責任，惟被告丁○○、丙○○間及被告丁○○間其等給付具有同一之目的，其中一人給付，其餘之人
    就其給付之範圍內即同免其給付責任，爰判決如主文第 1項
    所示。原告逾此部分之請求，應屬無據，不應准許。
九、綜上，原告依不當得利法律關係及不真正連帶法律關係請求
    被告甲○○、丁○○應給付原告700萬元，及自民國88年6月
    18 日起至清償日止，按週年利率百分之5計算之利息；被告
    丙○○則應給付原告前開700萬元中之132萬5700元，及自民
    國88年6月18日起至清償日止，按週年利率百分之5計算之利
    息，如任一被告為給付，他被告於清償範圍內免為給付之義
    務，為有理由，逾越前開範圍之請求，為無理由，應予駁回
    。另原告依債務不履行法律關係請求被告丁○○應給付原告
    398 萬元為有理由；逾越前開範圍之請求，則屬無據，應予
    駁回。
十、假執行之宣告：
    除被告甲○○外，兩造陳明願供擔保，聲請宣告假執行或免
    為假執行，經核均無不合，爰分別酌定相當之擔保金額宣告
    之。至原告敗訴部分部分，其假執行之聲請，即失其依據，
    併予駁回之。
十一、末按法院為終局判決時，應依職權為訴訟費用之裁判；訴
    訟費用，由敗訴之當事人負擔，分別為民事訴訟法第87條第
    1項、第78條所明定。經核本件訴訟費用為裁判費109,416元
    ，應由敗訴之被告等負擔，爰依前揭規定，確定如主文第 4
    項所示。
十二、本件判決之基礎已臻明確，兩造其餘之攻擊防禦方法及舉
    證，核與判決無影響，爰不一一論述，併此敘明。
十三、據上論結，本件原告之訴為一部有理由、一部無理由，依
    民事訴訟法第79條、第87條第1項、第390條第2項、第392條
    第2項，判決如主文。
中    華    民    國    99    年    6   月     24    日
                      民事第二庭  法  官  何清池
以上正本係照原本作成。
如對本判決上訴，須於判決送達後20日內向本院提出上訴狀。
中    華    民    國    99    年    6    月    24    日
                                  書記官  謝明達

司法院資訊處製作；財團法人民間司法改革基金會備份。
